---
title: "Seurat_tutorial"
output:
  pdf_document:
    extra_dependencies: ["float", "ragged2e"] 
  html_document:
    df_print: paged
  word_document: default
date: "`r Sys.Date()`"
editor_options: 
  markdown: 
    wrap: 72
---

# Deelvraag: Hoe kan Seurat worden gebruikt om single-cell RNA-seq data te verwerken, analyseren en interpreteren om verschillende celpopulaties te identificeren?

# Methode

Voor deze analyse is er gebruikgemaakt van het Seurat-pakket in R, een
veelgebruikt hulpmiddel voor de analyse van single-cell RNA-seq data. De
workflow is gebaseerd op de officiële Seurat-tutorial, deze is
beschikbaar via de volgende site:
<https://satijalab.org/seurat/articles/pbmc3k_tutorial>. Als voorbeeld
werd een publieke dataset gebruikt bestaande uit 2.700 perifere bloed
mononucleaire cellen (PBMC’s), gegenereerd met het 10X
Genomics-platform. De sequencing is uitgevoerd op een Illumina NextSeq
500 en de ruwe data is beschikbaar via de volgende site:
<https://cf.10xgenomics.com/samples/cell/pbmc3k/pbmc3k_filtered_gene_bc_matrices.tar.gz>.

De analyse bestaat uit een vaste workflow:

-   kwaliteitscontrole enfiltering van cellen
-   normalisatie en selectie van informatieve genen
-   dimensiereductie en clustering van cellen
-   identificatie vancluster-specifieke genexpressie
-   biologische interpretatie en annotatievan clusters

Deze stappen zijn bedoeld om technische ruis te verminderen en
biologische variatie tussen cellen inzichtelijk te maken.

```{r setup, include=FALSE}
# Benodigde packages openen
library(dplyr)                # Laadt dplyr voor data-manipulatie met pipelines en verbs zoals filter en mutate
library(Seurat)               # Laadt Seurat voor single-cell RNA-seq data-analyse
library(patchwork)            # Laadt patchwork om meerdere ggplot-figuren te combineren
library(here)                 # Laadt here om bestandspaden reproduceerbaar te beheren
library(ggplot2)

# Globale knitr-instellingen
knitr::opts_chunk$set(        # Stelt globale opties in voor alle knitr code chunks in het document
  echo = FALSE,               # Zorgt ervoor dat de R-code zelf niet wordt weergegeven in de output
  message = FALSE,            # Onderdrukt informatieve berichten die door R worden gegenereerd
  warning = FALSE,            # Onderdrukt waarschuwingen tijdens het uitvoeren van chunks
  fig.pos = "H"              # Forceert figuren om exact op de plek in de tekst te verschijnen
)

# (optioneel) TinyTeX installeren
if (!tinytex::is_tinytex()) { # Controleert of TinyTeX al geïnstalleerd is
  tinytex::install_tinytex()  # Installeert TinyTeX als het nog niet aanwezig is
}
```

# Resultaten:

## Kwaliteitscontrole en filtering

In Figure 1 worden de features, counts en percentage mitochondria
weergegeven. In figure 2 wordt de data van figure 1 tegen elkaar
uitgezet in een scatterplot. De kwaliteitscontrole laat zien dat er een
licht negatieve correlatie is van -0.13 tussen mitochondriaal RNA en het
totale RNA binnen de PBMC's. Ook is er een sterke positieve correlatie
van 0.95 tussen het aantal unieke genen en het totale RNA binnen de
PBMC's, dit geeft aan dat cellen met meer RNA ook meer unieke genen
bevat. Van de features blijven tussen de 200 en 2500 over. Van de
mitochodria blijft onder de 5% over, daarboven is de cel waarschijnlijk
van slechte kwaliteit of is deze stervende.

```{r QC and selecting cells, include=FALSE}
URL <- "https://cf.10xgenomics.com/samples/cell/pbmc3k/pbmc3k_filtered_gene_bc_matrices.tar.gz"  # Link naar de PBMC 3k dataset van de 10x Genomics website

base_dir <- path.expand("~/data_integration/raw_data")  # Zet de home directory (~) om naar het volledige pad op de computer. Dit zorgt ervoor dat het script op verschillende computers kan werken

dir.create(base_dir, recursive = TRUE, showWarnings = FALSE) # Maak de map 'raw_data' aan als deze nog niet bestaat. Recursive = TRUE maakt ook bovenliggende mappen aan indien nodig

tmp <- tempfile(fileext = ".tar.gz")  # Maak een tijdelijk bestand aan om het .tar.gz bestand op te slaan. Zo blijft de projectmap netjes en worden er geen onnodige bestanden bewaard

download.file(URL, destfile = tmp, mode = "wb")  # Download het gecomprimeerde bestand naar het tijdelijke bestand. mode = "wb" zorgt ervoor dat het bestand correct wordt opgeslagen

untar(tmp, exdir = base_dir)  # Pak het .tar.gz bestand direct uit in de map 'raw_data'.

unlink(tmp) # Verwijder het tijdelijke bestand na het uitpakken, zodat alleen de uitgepakte data overblijft

pbmc.data <- Read10X(data.dir =here("raw_data/filtered_gene_bc_matrices/hg19")) # Leest 10X Genomics single-cell data in vanuit de opgegeven directory (bestandslocatie)
pbmc <- CreateSeuratObject(counts = pbmc.data, project = "pbmc3k", min.cells = 3, min.features = 200)  # Maakt een Seurat-object aan en filtert genen en cellen op minimale drempels
pbmc                                                                                                   # Print een overzicht van het Seurat-object en zijn basisstatistieken

pbmc.data[c("CD3D", "TCL1A", "MS4A1"), 1:30]  # Toont expressiewaarden van drie geselecteerde genen voor de eerste 30 cellen

dense.size <- object.size(as.matrix(pbmc.data))  # Berekent de geheugengrootte van de data nadat deze is omgezet naar een dense matrix
dense.size                                       # Print de geheugengrootte van de dense matrix

sparse.size <- object.size(pbmc.data)  # Berekent de geheugengrootte van de oorspronkelijke sparse matrix
sparse.size                            # Print de geheugengrootte van de sparse matrix

dense.size/sparse.size  # Berekent hoeveel keer groter de dense matrix is vergeleken met de sparse matrix (hoeveel geheugen er bespaard wordt wanneer het als sparse matrix opgeslagen wordt)

pbmc[["percent.mt"]] <- PercentageFeatureSet(pbmc, pattern = "^MT-")  # Voegt een metadata-kolom toe met het percentage mitochondriale genexpressie per cel

head(pbmc@meta.data, 5)  # Toont de eerste vijf rijen van de metadata van het Seurat-object
```

```{r QC and selecting cells Figure 1, results='hide', fig.cap="Vioolplots: Er zijn drie vioolplots naast elkaar weergegeven. In alle drie de vioolplots wordt op de x-as de dataset met pbmc's weergegeven. Elke stip representeert een individuele cel. Links wordt op de y-as het aantal unieke features weergegeven. In het midden wordt op de y-as het aantal RNA binnen de cel weergegeven. Rechts wordt op de y-as het percentage mitochondriale genen weergegeven."}
VlnPlot(pbmc, features = c("nFeature_RNA", "nCount_RNA", "percent.mt"), ncol = 3)  # Visualiseert de verdeling van het aantal genen, het totaal aantal reads en het mitochondriaal percentage per cel in drie violinplots naast elkaar
```

```{r QC and selecting cells data inladen voor figure 2, results='hide'}
plot1 <- FeatureScatter(pbmc, feature1 = "nCount_RNA", feature2 = "percent.mt") + theme(axis.text.x = element_text(size = 8))  # Maakt een scatterplot die de relatie toont tussen het totaal aantal reads en het mitochondriaal percentage per cel
plot2 <- FeatureScatter(pbmc, feature1 = "nCount_RNA", feature2 = "nFeature_RNA") + theme(axis.text.x = element_text(size = 8)) # Maakt een scatterplot die de relatie toont tussen het totaal aantal reads en het aantal gedetecteerde genen per cel
```

```{r QC and selecting cells Figure 2, fig.cap="FeatureScatterplots: Er zijn twee scatterplots naast elkaar weergegeven, bij beide scatterplots staat op de x-as het aantal RNA binnen de cel. Elke stip representeert een individuele cel. Links is op de y-as het percentage mitochondriale genen weergegeven, waarbij alleen cellen meegenomen zijn die een percentage lager dan 5% mitochondriale genen hebben. Rechts is op de y-as het aantal unieke features per cel weergegeven, waarbij alleen de cellen meegenomen zijn die tussen de 200 en 2500 unieke features hebben."}
plot1 + plot2  # Combineert de twee scatterplots tot één figuur met behulp van patchwork
```

```{r QC and selecting cells subset maken, include=FALSE}
pbmc <- subset(pbmc, subset = nFeature_RNA > 200 & nFeature_RNA < 2500 & percent.mt < 5)  # Filtert het Seurat-object zodat alleen cellen met een geldig aantal genen en een laag mitochondriaal percentage behouden blijven
```

## Normaliseren van de gegevens

De data wordt genormaliseerd door de totale expressie van elke cel om te
zetten naar 10.000 en vervolgens een log-transformatie te nemen (het
getal weer kleiner maken). Hierdoor kunnen de getallen per cel met
elkaar vergeleken worden.

```{r Normaliseren, include=FALSE}
pbmc <- NormalizeData(pbmc, normalization.method = "LogNormalize", scale.factor = 10000)  # Normaliseert de genexpressie per cel door counts te schalen naar 10.000 en log-getransformeerd op te slaan
```

## Kenmerkselectie

In Figure 3 zijn de 2000 cellen met de meest variërende kenmerken zijn
rood gekleurd en de 10 meest variërende genen worden aangegeven met hun
naam.

```{r Kenmerkselectie, include=FALSE}
pbmc <- FindVariableFeatures(pbmc, selection.method = "vst", nfeatures = 2000)  # Selecteert de 2000 meest variabele en tot expressie komende genen voor downstream analyse

top10 <- head(VariableFeatures(pbmc), 10)  # Haalt de tien meest variabele genen uit de geselecteerde variabele genen

plot1 <- VariableFeaturePlot(pbmc)  # Maakt een plot die gemiddelde expressie versus variabiliteit van genen visualiseert
plot2 <- LabelPoints(plot = plot1, points = top10, repel = TRUE)  # Voegt labels toe aan de tien meest variabele genen in de variabele-genenplot zonder overlapping
```

```{r Kenmerkselectie Figure 3, fig.cap="VariableFeaturePlot: Op de x-as wordt de gemiddelde expressie weergegeven. Op de y-as wordt de standaard variantie weergegeven. De 2000 cellen met de meest variërende kenmerken zijn rood gekleurd en de 10 cellen met de meest variërende genen zijn aangegeven met hun naam."}
plot2  # Toont de variabele-genenplot met gelabelde top 10 meest variabele genen
```

## De gegevens schalen

De gemiddelde expressie over de cellen wordt op 0 gesteld, ook wordt de
variantie over de cellen op 1 gesteld.

```{r De gegevens schalen, include=FALSE}
all.genes <- rownames(pbmc)  # Haalt de namen van alle genen uit het Seurat-object op
pbmc <- ScaleData(pbmc, features = all.genes)  # Schaal en centreert de expressiewaarden van alle genen zodat ze vergelijkbaar zijn tussen cellen
```

## Lineaire dimensionale reductie uitvoeren

Met behulp van principal component analyses (PCA) worden er van de oude
variabelen, nieuwe variabelen gemaakt door lineaire combinaties te
maken. Hieruit ontstaan enkele hoofdcomponenten (PC's). PC1 dekt het
grootste deel van de variatie binnen de data. PC2 dekt daarna het
grootste deel, enzovoort.

```{r Lineaire dimensionale reductie uitvoeren, include=FALSE}
pbmc <- RunPCA(pbmc, features = VariableFeatures(object = pbmc))  # Voert een PCA uit op basis van de geselecteerde variabele genen om de data te reduceren in dimensies
print(pbmc[["pca"]], dims = 1:5, nfeatures = 5)  # Print een samenvatting van de eerste vijf PCA-componenten met de belangrijkste genen per component
```

```{r Lineaire dimensionale reductie uitvoeren Figure 4, fig.cap="VizDimLoadings. De topgenen worden weergegeven die geassiocieerd worden met PC1 of PC2."}
VizDimLoadings(pbmc, dims = 1:2, reduction = "pca")  # Visualiseert welke genen het sterkst bijdragen aan de eerste twee PCA-componenten
```

```{r Lineaire dimensionale reductie uitvoeren Figure 5, fig.cap="DimPlot, Op de x-as wordt PC1 geplot en op de y-as wordt PC2 geplot. Elke stip representeert een individuele cel."}
DimPlot(pbmc, reduction = "pca") + NoLegend()  # Visualiseert de cellen in PCA-ruimte en verbergt de legenda
```

```{r Lineaire dimensionale reductie uitvoeren Figure 6, fig.cap="DimHeatmap, PC1 wordt weergegeven met als de verschillende genen in de rijen, en verschillende cellen in de kolommen. Paars is een lage PCA-score, geel is een hoge PCA-score. Clusters worden hiermee gevisualiseerd"}
DimHeatmap(pbmc, dims = 1, cells = 500, balanced = TRUE)  # Toont een heatmap van genexpressie voor 500 cellen langs de eerste PCA-component met gebalanceerde kleurenschaal
```

## Dimensionaliteit

Om ruis te voorkomen in verdere analyse wordt er gekeken hoeveel PC's
meegenomen moeten worden. Hiervoor kan er gebruik gemaakt worden van een
elbowplot. In deze plot worden de PC's op de x-as geplaatst en de
standaard deviatie op de y-as. Er ontstaat een soort van arm, waarbij de
elleboog het keerpunt is. De PC's voor de elleboog worden meegenomen en
de PC's na de elleboog worden niet meegenomen. Het verschil tussen de
PC's na de elleboog is niet relevant genoeg om mee te nemen. In Figure 7
is de elleboog zichtbaar tussen 9 en 10.

```{r Dimensionaliteit Figure 7, fig.cap="ElbowPlot: Op de x-as staan de PC's en op de y-as staan de standaard deviatie."}
ElbowPlot(pbmc)  # Visualiseert hoeveel variantie elke PCA-component verklaart om een geschikt aantal componenten te kiezen
```

## Clusteren

Nadat de juiste PC’s zijn gekozen (1-10), verdeelt Seurat de cellen in
groepen (clusters). Het programma kijkt hiervoor welke cellen het meest
op elkaar lijken en verbindt die in een netwerk. Vervolgens zoekt het
naar dicht bij elkaar liggende groepjes cellen binnen dat netwerk. Met
de resolutie-instelling kun je bepalen of je grotere, bredere groepen of
juist kleinere, gedetailleerdere groepen krijgt. In dit geval is er
gekozen voor een resolutie van 0.5.

```{r Clusteren, include=FALSE}
pbmc <- FindNeighbors(pbmc, dims = 1:10)  # Berekent een netwerk van vergelijkbare cellen op basis van de eerste tien PCA-componenten
pbmc <- FindClusters(pbmc, resolution = 0.5)  # Groepeert cellen in clusters met een matige resolutie op basis van het netwerk
head(Idents(pbmc), 5)  # Toont de clusteridentiteiten van de eerste vijf cellen
```

## Niet-lineaire dimensionale reductie uitvoeren (UMAP/tSNE)

Seurat kan technieken zoals UMAP en tSNE gebruiken om de data
overzichtelijk weer te geven in twee dimensies. Deze methoden plaatsen
cellen die op elkaar lijken dicht bij elkaar, zodat de eerder gevonden
clusters ook zichtbaar worden in de plot. Het is een handig hulpmiddel
om patronen in de data te verkennen. Het blijft echter een visualisatie:
lokale relaties (cellen die erg op elkaar lijken) worden goed
weergegeven, maar de grotere, globale structuur is minder betrouwbaar.
Gebruik UMAP of tSNE daarom vooral om een indruk van de data te krijgen,
maar niet om er alleen op basis van de plot biologische conclusies te
trekken.

```{r Niet-lineaire dimensionale reductie uitvoeren, include=FALSE}
pbmc <- RunUMAP(pbmc, dims = 1:10)  # Past UMAP toe om cellen te projecteren in een lage-dimensionale ruimte op basis van de eerste tien PCA-componenten
```

```{r Niet-lineaire dimensionale reductie uitvoeren Figure 8, fig.cap="DimPlot: Op de x-as wordt umap_1 geplot en op de y-as wordt umap_2 geplot. Elke stip representeert een individuele cel. De kleur geeft aan bij welk cluster deze cel hoort."}
DimPlot(pbmc, reduction = "umap")  # Visualiseert de cellen in UMAP-ruimte waarbij vergelijkbare cellen dicht bij elkaar liggen
```

## Het vinden van differentieel tot expressie gebrachte kenmerken (clusterbiomarkers)

Vervolgens kunnen er voor elke cluster genen gezocht worden die
duidelijk meer (of minder) tot expressie komen dan in andere cellen. Dit
helpt om te bepalen welke genen een cluster kenmerken.

```{r Clusterbiomarkers, include=FALSE}
cluster2.markers <- FindMarkers(pbmc, ident.1 = 2)  # Identificeert genen die differentieel tot expressie komen in cluster 2 ten opzichte van alle andere cellen
head(cluster2.markers, n = 5)  # Toont de eerste vijf differentieel tot expressie komende genen van cluster 2
cluster5.markers <- FindMarkers(pbmc, ident.1 = 5, ident.2 = c(0, 3))  # Zoekt differentieel tot expressie komende genen in cluster 5 vergeleken met clusters 0 en 3
head(cluster5.markers, n = 5)  # Toont de eerste vijf differentieel tot expressie komende genen van cluster 5
pbmc.markers <- FindAllMarkers(pbmc, only.pos = TRUE)  # Bepaalt voor elk cluster de positief gereguleerde markergenen ten opzichte van alle andere clusters
pbmc.markers %>%
    group_by(cluster) %>%
    dplyr::filter(avg_log2FC > 1)  # Selecteert per cluster alleen markergenen met een sterke expressietoename
cluster0.markers <- FindMarkers(pbmc, ident.1 = 0, logfc.threshold = 0.25, test.use = "roc", only.pos = TRUE)  # Identificeert positief onderscheidende markergenen voor cluster 0 met behulp van een ROC-gebaseerde test
```

```{r Clusterbiomarkers Figure 9, fig.cap="ViolinPlot: Het expressielevel van het gen MS4A1 wordt per cluster weergegeven. In cluster 3 komt dit gen het meest tot expressie."}
VlnPlot(pbmc, features = c("MS4A1"))  # Visualiseert de expressieverdeling van het gen MS4A1 per cluster
```

```{r Clusterbiomarkers Figure 10, fig.cap="FeaturePlot:Op de x-as staat umap_1 en op de y-as staat umap_2. De expressie van MS4A1 wordt aangegeven in het paars."}
FeaturePlot(pbmc, features = c("MS4A1"))  # Visualiseert de expressie van het gen MS4A1 op de UMAP- of PCA-embedding per cel
pbmc.markers %>%
    group_by(cluster) %>%
    dplyr::filter(avg_log2FC > 1) %>%
    slice_head(n = 10) %>%
    ungroup() -> top10  # Selecteert per cluster de tien sterkst tot expressie komende markergenen en slaat deze op in top10
```

```{r Clusterbiomarkers Figure 11, fig.cap="DoHeatMap: Op de x-as worden de clusters weergegeven en op de y-as worden de verschillende markers weergegeven. De 10 belangrijkste markers worden per cluster weergegeven. De gele kleur geeft een hoge expressie van het gen aan en de paarse kleur een lage expressie."}
DoHeatmap(pbmc, features = top10$gene) + NoLegend() + theme(axis.text.y = element_text(size = 5)) # Visualiseert de expressie van de top 10 markergenen per cluster in een heatmap zonder legenda
```

## Toewijzen van celtype-identiteit aan clusters

Als laatste stap worden er bekende celtypen gekoppeld aan de clusters.

```{r Toewijzen van celtype-identiteit aan clusters, include=FALSE}
new.cluster.ids <- c("Naive CD4 T", "CD14+ Mono", "Memory CD4 T", "B", "CD8 T", "FCGR3A+ Mono", "NK", "DC", "Platelet")  # Definieert nieuwe, biologische namen voor elk cluster
names(new.cluster.ids) <- levels(pbmc)  # Koppelt de nieuwe clusternamen aan de bestaande cluster-ID’s
pbmc <- RenameIdents(pbmc, new.cluster.ids)  # Hernoemt de clusters in het Seurat-object naar de biologische labels
```

```{r Toewijzen van celtype-identiteit aan clusters Figure 12, fig.cap="DimPlot: Op de x-as staat umap_1 en op de y-as staat umap_2. De clusters zijn aangegeven met verschillende kleuren en in de clusters staan de celtype namen van de desbetreffende cluster."}
DimPlot(pbmc, reduction = "umap", label = TRUE, pt.size = 0.5) + NoLegend()  # Visualiseert de UMAP-embedding met gelabelde clusters en kleinere punten zonder legenda
```

## Conclusie en discussie

In deze analyse is aangetoond dat het Seurat-pakket effectief kan worden
gebruikt voor het verwerken, analyseren en interpreteren van single-cell
RNA-seq data. Door middel van een gestandaardiseerde workflow (bestaande
uit kwaliteitscontrole, normalisatie, dimensiereductie, clustering en
markeranalyse) konden verschillende celpopulaties binnen de PBMC-dataset
succesvol worden geïdentificeerd.

De kwaliteitscontrole liet zien dat filtering op basis van het aantal
genen per cel en het percentage mitochondriale genexpressie essentieel
is om ruis en slechte kwaliteit cellen te verwijderen. Vervolgens zorgde
normalisatie ervoor dat expressiewaarden tussen cellen vergelijkbaar
werden gemaakt. Door selectie van variabele genen en toepassing van PCA
werd de dimensie van de dataset gereduceerd, waarbij de belangrijkste
bronnen van variatie behouden bleven.

De clusteringanalyse, gebaseerd op de eerste tien principal components,
resulteerde in duidelijk gescheiden clusters zoals zichtbaar in de
UMAP-visualisatie (zie figuur 8 en 12). Deze clusters konden biologisch
geïnterpreteerd worden door middel van differentiële
genexpressieanalyse. Bekende marker genen, zoals *MS4A1* voor B-cellen,
bevestigden dat de clusters overeenkomen met verwachte immuunceltypen
zoals T-cellen, monocyten, NK-cellen en dendritische cellen.

Hoewel de resultaten biologisch plausibel zijn, zijn er enkele
beperkingen. Ten eerste is de keuze van parameters, zoals het aantal
PC’s en de clusteringresolutie, deels subjectief en kan deze de uitkomst
beïnvloeden. Daarnaast zijn technieken zoals UMAP vooral bedoeld voor
visualisatie en geven ze niet altijd een volledig betrouwbaar beeld van
de globale structuur van de data. Verder is de annotatie van celtypen
afhankelijk van bekende marker genen en kan dit leiden tot onzekerheid
bij minder goed gekarakteriseerde celpopulaties.

Samenvattend laat deze studie zien dat Seurat een krachtig en flexibel
hulpmiddel is voor single-cell RNA-seq analyse. De combinatie van
statistische methoden en biologische interpretatie maakt het mogelijk om
complexe heterogeniteit binnen celpopulaties inzichtelijk te maken, mits
de resultaten kritisch worden geëvalueerd en ondersteund met biologische
kennis.
