---
title: "02_seurat_data_integration_tutorial"
output:
  pdf_document: default
  word_document: default
  html_document:
    df_print: paged
date: "`r Sys.Date()`"
pdflatex: null
---

De seurat tutorial genaamd “Introduction to scRNA-seq integration” is uitgevoerd in deze RMarkDown. De dataset die in deze tutorial is gebruikt bestaat uit twee verschillende condities van humane PBMC’s, interferon-gestimuleerde PBMC’s en controle cellen. Het doel van deze tutorial is om de twee datasets samen te voegen om gezamenlijke cel subpopulaties binnen de datasets te kunnen identificeren. Vervolgens kan er onderzocht worden hoe de groepen verschillen tussen de condities.

```{r setup, include=FALSE}
library(Seurat)               # Laadt het Seurat-pakket voor single-cell RNA-seq analyse
library(SeuratData)           # Laadt het SeuratData-pakket om voorbeelddatasets te downloaden en gebruiken
library(patchwork)            # Laadt patchwork om meerdere ggplot-figuren te combineren

# install dataset
InstallData("ifnb")           # Installeert de voorbeelddataset 'ifnb' indien deze nog niet beschikbaar is

# load dataset
ifnb <- LoadData("ifnb")      # Laadt de 'ifnb' dataset in een Seurat-object
# split the RNA measurements into two layers one for control cells, one for stimulated cells

ifnb[["RNA"]] <- split(ifnb[["RNA"]], f = ifnb$stim)   # Splitst de RNA-expressiedata in aparte lagen op basis van de stimulatieconditie (controle versus gestimuleerd)
ifnb                          # Toont een samenvatting van het Seurat-object
```

# Analyse zonder data integratie
De dataset wordt eerst zonder integratie geanalyseerd. De resultaten laten clusters zien die bepaald worden door zowel celtype als stimulatie conditie. Dit levert problemen op tijdens verdere analyse.

```{r zonder integratie, include=FALSE}
# Voert de standaard single-cell analysepipeline uit
ifnb <- NormalizeData(ifnb)                # Normaliseert de genexpressiewaarden per cel zodat cellen onderling vergelijkbaar worden
ifnb <- FindVariableFeatures(ifnb)         # Selecteert de meest variabele genen die informatief zijn voor downstream analyse
ifnb <- ScaleData(ifnb)                    # Schaalt de genexpressiewaarden zodat ze een gemiddelde van 0 en een variantie van 1 hebben
ifnb <- RunPCA(ifnb)                       # Voert principal component analysis (PCA) uit om de belangrijkste variatie in de data samen te vatten
ifnb <- FindNeighbors(ifnb, dims = 1:30, reduction = "pca")          # Berekent een buurtnetwerk van cellen op basis van de eerste 30 principal components
ifnb <- FindClusters(ifnb, resolution = 2, cluster.name = "unintegrated_clusters")         # Verdeelt de cellen in clusters met een resolutie van 2 en slaat deze op als 'unintegrated_clusters'
```

```{r DimPlot, echo=FALSE, results='hide', message=FALSE, warning=FALSE, fig.cap="Stim: Elke cel wordt weergegeven als een stipje. Controle is rood en gestimuleerde cellen zijn blauw. Seurat_clusters: Elke cel wordt weergegeven als een stipje. Er zijn 25 clusters weergegeven met elk een eigen kleur."}
ifnb <- RunUMAP(ifnb, dims = 1:30, reduction = "pca", reduction.name = "umap.unintegrated")   # Voert UMAP uit op de eerste 30 principal components en slaat de projectie op als 'umap.unintegrated'
DimPlot(ifnb, reduction = "umap.unintegrated", group.by = c("stim", "seurat_clusters"))       # Visualiseert de UMAP-projectie waarbij cellen worden gegroepeerd op basis van stimulatieconditie en clusterindeling
```

# Integratie uitvoeren
Nu worden beide condities samengevoegd waarbij cellen met hetzelfde celtype/subpopulatie gaan clusteren.

```{r , include=FALSE}
ifnb <- IntegrateLayers(object = ifnb, method = CCAIntegration, orig.reduction = "pca", new.reduction = "integrated.cca", verbose = FALSE) # Integreert de verschillende lagen (controle en gestimuleerd) met behulp van CCA om batch- of conditie-effecten te corrigeren

# Geeft aan dat de gesplitste RNA-lagen na integratie weer worden samengevoegd
ifnb[["RNA"]] <- JoinLayers(ifnb[["RNA"]])    # Voegt de eerder gesplitste RNA-lagen weer samen tot één dataset

ifnb <- FindNeighbors(ifnb, reduction = "integrated.cca", dims = 1:30)    # Berekent een buurtnetwerk van cellen op basis van de geïntegreerde CCA-reductie
ifnb <- FindClusters(ifnb, resolution = 1)                                # Voert clustering uit op de geïntegreerde data met een resolutie van 1
ifnb <- RunUMAP(ifnb, dims = 1:30, reduction = "integrated.cca")          # Maakt een UMAP-visualisatie op basis van de geïntegreerde dimensiereductie
```

```{r Dimplot, echo=FALSE, results='hide', message=FALSE, warning=FALSE, fig.cap="Stim: Elke cel wordt weergegeven als een stipje. Controle is rood en gestimuleerde cellen zijn blauw. Seurat_annotations: Elke cel wordt weergegeven als een stipje. Er zijn 13 clusters weergegeven met elk een eigen kleuren celtype."}
# Visualiseert de resultaten van de geïntegreerde analyse
DimPlot(ifnb, reduction = "umap", group.by = c("stim", "seurat_annotations"))   # Toont de UMAP-projectie waarbij cellen worden gegroepeerd op basis van stimulatieconditie en celannotaties

```

```{r dimplot, echo=FALSE, results='hide', message=FALSE, warning=FALSE, fig.cap="CTRLSTIM: Controle en gestimuleerde cellen worden naast elkaar weergegeven. Elke cel wordt weergegeven als een stipje. Er zijn 16 clusters weergegeven met elk een eigen kleur."}
DimPlot(ifnb, reduction = "umap", split.by = "stim")    # Toont de UMAP-projectie gesplitst per stimulatieconditie zodat controle- en gestimuleerde cellen afzonderlijk zichtbaar zijn
```

# Identificeer geconserveerde celtypemarkers
Er zijn een aantal celtypemarkers die gebruikt worden om de celtypes te kunnen onderscheiden. De celtypemarkers die in beide groepen aanwezig zijn worden gezocht. Vervolgens worden deze celtypemarkers gebruikt om de verschillende celtypen aan te wijzen binnen de clusters.

```{r , include=FALSE}
Idents(ifnb) <- "seurat_annotations"        # Stelt de actieve identiteit van cellen in op basis van de celannotaties
nk.markers <- FindConservedMarkers(ifnb, ident.1 = "NK", grouping.var = "stim", verbose = FALSE)       # Zoekt genen die consistent verhoogd tot expressie komen in NK-cellen in zowel controle- als gestimuleerde condities
head(nk.markers)      # Toont de eerste rijen van de gevonden geconserveerde NK-markergenen
```

```{r dimplot3, echo=FALSE, results='hide', message=FALSE, warning=FALSE, fig.cap="DotPlot: Op de x-as zijn de verschillende features weergegeven. Op de y-as zijn de verschillende celtypes weergegeven, gescheiden in gestimuleerde cellen en de controle cellen. De grootte van de dots geven aan hoeveel procent expressie van de features aanwezig zijn in de celtype, waarbij grotere dots een hoger percentage betekend. Rode dots zijn van de gestimuleerde cellen en blauwe dots zijn van de controlegroep."}
# Geeft aan dat de volgorde van de identiteiten handmatig wordt aangepast
Idents(ifnb) <- factor(Idents(ifnb), levels = c("pDC", "Eryth", "Mk", "DC", "CD14 Mono", "CD16 Mono", "B Activated", "B", "CD8 T", "NK", "T activated", "CD4 Naive T", "CD4 Memory T"))        # Zet de volgorde van de celidentiteiten expliciet vast zodat clusters in een gewenste volgorde worden weergegeven

markers.to.plot <- c("CD3D", "CREM", "HSPH1", "SELL", "GIMAP5", "CACYBP", "GNLY", "NKG7", "CCL5", "CD8A", "MS4A1", "CD79A", "MIR155HG", "NME1", "FCGR3A", "VMO1", "CCL2", "S100A9", "HLA-DQA1", "GPR183", "PPBP", "GNG11", "HBA2", "HBB", "TSPAN13", "IL3RA", "IGJ", "PRSS57")   # Definieert een lijst met geselecteerde markergenen die per celtype gevisualiseerd zullen worden
DotPlot(ifnb, features = markers.to.plot, cols = c("blue", "red"), dot.scale = 8, split.by = "stim") + RotatedAxis()   # Maakt een dotplot van de geselecteerde genen per celtype en stimulatieconditie, waarbij kleur expressieniveau en stipgrootte het percentage expressie aangeeft
```

# Identificeer differentieel tot expressie gebrachte genen in verschillende omstandigheden
Nadat de gestimuleerde cellen en de controle cellen samengebracht zijn, kunnen er analyses uitgevoerd worden waarbij de twee met elkaar vergeleken kunnen worden. De verschillen die door de stimulatie veroorzaakt worden kunnen dan bekeken worden.

```{r , echo=FALSE, results='hide', message=FALSE, warning=FALSE, fig.cap="Scatterplots: Links is een scatterplot weergegeven van de genexpressieprofielen van de CD14 monocyten met op de x-as de controle cellen en op de y-as de gestimuleerde cellen. De genen die een sterke respons vertonen op interferonstimulatie zijn rood weergegeven en de naam is erbij gezet. Rechts geldt hetzelfde, maar dan voor de CD4 naïeve T-cellen."}
library(ggplot2)     # Laadt het ggplot2-pakket voor het maken van grafieken
library(cowplot)     # Laadt cowplot om ggplot-figuren te combineren en vorm te geven
theme_set(theme_cowplot())      # Stelt een uniforme cowplot-stijl in voor alle volgende figuren

aggregate_ifnb <- AggregateExpression(ifnb, group.by = c("seurat_annotations", "stim"), return.seurat = TRUE)    # Berekent gemiddelde genexpressie per celtype en stimulatieconditie en slaat dit op als een nieuw Seurat-object
genes.to.label = c("ISG15", "LY6E", "IFI6", "ISG20", "MX1", "IFIT2", "IFIT1", "CXCL10", "CCL8")     # Definieert een lijst met interferon-gerelateerde genen die in de plots gemarkeerd worden

p1 <- CellScatter(aggregate_ifnb, "CD14 Mono_CTRL", "CD14 Mono_STIM", highlight = genes.to.label)    # Maakt een scatterplot van gemiddelde genexpressie in CD14-monocyten tussen controle- en gestimuleerde conditie
p2 <- LabelPoints(plot = p1, points = genes.to.label, repel = TRUE)     # Voegt labels toe aan de geselecteerde genen in de scatterplot zonder overlap

p3 <- CellScatter(aggregate_ifnb, "CD4 Naive T_CTRL", "CD4 Naive T_STIM", highlight = genes.to.label)    # Maakt een scatterplot van gemiddelde genexpressie in CD4 naïeve T-cellen tussen controle- en gestimuleerde conditie
p4 <- LabelPoints(plot = p3, points = genes.to.label, repel = TRUE)     # Voegt labels toe aan de geselecteerde genen in deze tweede scatterplot

p2 + p4      # Combineert beide gelabelde scatterplots naast elkaar in één figuur
```

```{r , include=FALSE}
ifnb$celltype.stim <- paste(ifnb$seurat_annotations, ifnb$stim, sep = "_")            # Combineert celtype en stimulatieconditie tot één nieuwe metadata-variabele
Idents(ifnb) <- "celltype.stim"        # Stelt de actieve identiteit van cellen in op basis van de gecombineerde celtype-conditie labels
b.interferon.response <- FindMarkers(ifnb, ident.1 = "B_STIM", ident.2 = "B_CTRL", verbose = FALSE)       # Zoekt genen die differentieel tot expressie komen tussen gestimuleerde en controle B-cellen
head(b.interferon.response, n = 15)      # Toont de eerste 15 genen met het sterkste verschil tussen beide condities
```

```{r Featureplot, echo=FALSE, results='hide', message=FALSE, warning=FALSE, fig.cap=""}
FeaturePlot(ifnb, features = c("CD3D", "GNLY", "IFI6"), split.by = "stim", max.cutoff = 3, cols = c("grey", "red"), reduction = "umap")  # Visualiseert de expressie van CD3D, GNLY en IFI6 in de UMAP-projectie, gesplitst per stimulatieconditie, waarbij rood hoge expressie aangeeft
```

```{r vioolplot, echo=FALSE, results='hide', message=FALSE, warning=FALSE, fig.cap=""}
plots <- VlnPlot(ifnb, features = c("LYZ", "ISG15", "CXCL10"), split.by = "stim", group.by = "seurat_annotations", pt.size = 0, combine = FALSE)   # Maakt afzonderlijke violinplots van LYZ, ISG15 en CXCL10 per celtype en stimulatieconditie zonder individuele punten weer te geven
wrap_plots(plots = plots, ncol = 1)  # Combineert de afzonderlijke violinplots onder elkaar in één figuur met één kolom
```

# Integratie uitvoeren met SCTransform-genormaliseerde datasets

```{r dimplot2, echo=FALSE, results='hide', message=FALSE, warning=FALSE, fig.cap=""}
ifnb <- LoadData("ifnb")   # Laadt de 'ifnb' dataset opnieuw in als Seurat-object

# Geeft aan dat de data per conditie wordt gesplitst en afzonderlijk geanalyseerd zonder integratie
ifnb[["RNA"]] <- split(ifnb[["RNA"]], f = ifnb$stim)    # Splitst de RNA-expressiedata in aparte lagen op basis van stimulatieconditie
ifnb <- SCTransform(ifnb)    # Voert SCTransform-normalisatie uit om technische variatie te corrigeren en data te schalen
ifnb <- RunPCA(ifnb)    # Voert principal component analysis uit op de getransformeerde data
ifnb <- RunUMAP(ifnb, dims = 1:30)    # Maakt een UMAP-projectie op basis van de eerste 30 principal components
DimPlot(ifnb, reduction = "umap", group.by = c("stim", "seurat_annotations"))   # Visualiseert de UMAP-projectie waarbij cellen worden gegroepeerd op basis van stimulatieconditie en celannotatie
```

```{r ,include=FALSE}
# integrate datasets
ifnb <- IntegrateLayers(object = ifnb, method = CCAIntegration, normalization.method = "SCT", verbose = F)
ifnb <- FindNeighbors(ifnb, reduction = "integrated.dr", dims = 1:30)
ifnb <- FindClusters(ifnb, resolution = 0.6)
```

```{r Umap, echo=FALSE, results='hide', message=FALSE, warning=FALSE, fig.cap=""}
ifnb <- RunUMAP(ifnb, dims = 1:30, reduction = "integrated.dr")
DimPlot(ifnb, reduction = "umap", group.by = c("stim", "seurat_annotations"))
```

```{r , include=FALSE}
# perform differential expression
ifnb <- PrepSCTFindMarkers(ifnb)
ifnb$celltype.stim <- paste(ifnb$seurat_annotations, ifnb$stim, sep = "_")
Idents(ifnb) <- "celltype.stim"
b.interferon.response <- FindMarkers(ifnb, ident.1 = "B_STIM", ident.2 = "B_CTRL", verbose = FALSE)
```