---
title: "08_e6.5_data_laden"
date: "2025-11-27"
output:
  pdf_document:
    latex_engine: xelatex
header-includes:
  - \usepackage{placeins}
  - \usepackage{float}
---

# Deelvraag: Hoe ziet de single-cell RNA-seq dataset van muizenembryo’s op ontwikkelingsstadium E6.5 eruit en welke cellulaire clusters kunnen op basis van genexpressie worden onderscheiden?

# Methode

Voor deze analyse is er gebruikgemaakt van single-cell RNA-seq data afkomstig van muizenembryo’s op ontwikkelingsstadium E6.5. De data bestaat uit een genexpressiematrix waarin per cel het aantal RNA-moleculen per gen is vastgelegd, aangevuld met metadata over cellen en genen.

De analyse is uitgevoerd met het Seurat-pakket in R en omvat de volgende stappen: kwaliteitscontrole, normalisatie, selectie van variabele genen, dimensionale reductie, clustering en identificatie van marker-genen.

Voor de kwaliteitscontrole zijn per cel drie belangrijke kenmerken berekend: het aantal gedetecteerde genen (nFeature_RNA), het totaal aantal RNA-moleculen (nCount_RNA) en het percentage mitochondriaal RNA. Cellen met een extreem laag aantal genen (mogelijk lege druppels), een zeer hoog aantal genen (mogelijke doublets) of een verhoogd mitochondriaal RNA-percentage (indicatief voor beschadigde cellen) zijn verwijderd.

Na filtering is de data genormaliseerd met log-normalisatie, waarbij de totale expressie per cel wordt geschaald naar 10.000 gevolgd door een log-transformatie. Vervolgens zijn de 2000 meest variabele genen geselecteerd, omdat deze het meest bijdragen aan biologische verschillen tussen cellen.

Met behulp van principal component analysis (PCA) is de hoge-dimensionale data gereduceerd tot een beperkt aantal dimensies. Op basis van een elbowplot zijn de eerste tien principal components geselecteerd voor verdere analyse. Deze componenten zijn gebruikt om een buurtnetwerk te construeren, waarop clustering is toegepast. Tot slot zijn de clusters gevisualiseerd met UMAP.

```{r setup, include=FALSE}
# Benodigde packages openen
library(dplyr)        # Laadt dplyr voor data-manipulatie met pipelines en verbs zoals filter en mutate
library(Seurat)       # Laadt Seurat voor single-cell RNA-seq data-analyse
library(patchwork)    # Laadt patchwork om meerdere ggplot-figuren te combineren
library(here)         # Laadt here om bestandspaden reproduceerbaar te beheren
library(ggplot2)      # Laadt het ggplot2-pakket voor het maken van grafieken en visualisaties

# Globale knitr-instellingen
knitr::opts_chunk$set(    # Stelt globale opties in voor alle knitr code chunks in het document
  echo = FALSE,           # Zorgt ervoor dat de R-code zelf niet wordt weergegeven in de output
  message = FALSE,        # Onderdrukt informatieve berichten die door R worden gegenereerd
  warning = FALSE,        # Onderdrukt waarschuwingen tijdens het uitvoeren van chunks
  fig.pos = "H",          # Forceert figuren om exact op de plek in de tekst te verschijnen
  fig.show = "hold"       # Bundelt meerdere figuren en toont ze samen na het uitvoeren van de chunk
)

# (optioneel) TinyTeX installeren
if (!tinytex::is_tinytex()) {     # Controleert of TinyTeX al geïnstalleerd is
  tinytex::install_tinytex()      # Installeert TinyTeX als het nog niet aanwezig is
}
```

# Resultaten

In de volgende sectie worden de resultaten van deze stappen stap voor stap besproken.

## Kwaliteitscontrole en filtering

De kwaliteitscontrole (figuur 1 en 2) laat zien dat de meeste cellen binnen een realistisch bereik vallen voor zowel het aantal genen als het aantal RNA-moleculen per cel. Daarnaast is het percentage mitochondriaal RNA over het algemeen laag, wat wijst op een goede celkwaliteit.

De scatterplots (figuur 2) tonen een sterke positieve correlatie tussen het aantal RNA-moleculen en het aantal gedetecteerde genen, wat biologisch verwacht is. Er is geen sterke relatie tussen mitochondriaal RNA en totale expressie, wat suggereert dat er geen systematische kwaliteitsproblemen aanwezig zijn.

Op basis van deze observaties zijn cellen gefilterd met de volgende criteria: - minimaal 200 en maximaal 4000 genen per cel (verwijderen van lege druppels en doublets) - minder dan 7% mitochondriaal RNA (verwijderen van beschadigde cellen)

Deze filtering zorgt ervoor dat alleen hoogwaardige cellen worden meegenomen in de verdere analyse.

```{r Kwaliteitscontrole en filtering voorbewerking figuur 1, include=FALSE}
datadir <- "/home/data/projecticum/splicing/data/"    # Slaat het pad op naar de map waar de metadata-bestanden zich bevinden

expression_matrix <- ReadMtx(                                                       # Inlezen van een sparse countmatrix met bijbehorende metadata
  mtx = file.path("~/data_integration/bewerkte_data/e65_count_matrix.mtx.gz"),      # Geeft het pad naar het matrixbestand met ruwe tellingen
  features = file.path(datadir, "e65_feature_metadata.csv.gz"),                     # Geeft het pad naar het bestand met gen-/feature-informatie
  cells = file.path(datadir, "e65_sample_metadata.csv"),                            # Geeft het pad naar het bestand met celmetadata
  feature.column = 1,                                                               # Gebruikt de eerste kolom van het feature-bestand als gennaam
  feature.sep = ",",                                                                # Geeft aan dat het feature-bestand komma’s als scheidingsteken gebruikt
  skip.feature = 1,                                                                 # Slaat de eerste regel van het feature-bestand over
  cell.sep = ",",                                                                   # Geeft aan dat het celbestand komma’s als scheidingsteken gebruikt
  skip.cell = 1,                                                                    # Slaat de eerste regel van het celbestand over
)
e65 <- CreateSeuratObject(counts = expression_matrix,                               # Maakt een nieuw Seurat-object aan met de ingelezen countdata
                                    project = "trajectory-analyse",                 # Geeft het project een naam
                                    min.cells = 3,                                  # Houdt alleen genen die in minstens 3 cellen tot expressie komen
                                    min.features = 200)                             # Houdt alleen cellen met minstens 200 gedetecteerde genen

e65[["percent.mt"]] <- PercentageFeatureSet(e65, pattern = "^mt-")                  # Berekent per cel het percentage mitochondriale genen en voegt dit toe aan de metadata

Idents(e65) <- "E6.5"                                                               # Stelt voor alle cellen de actieve identiteit in op het label "E6.5"
```

```{r Kwaliteitscontrole en filtering figuur 1, results='hide', fig.cap="Kwaliteitscontrole van E6.5 single-cell data: Violinplots van (links) het aantal gedetecteerde genen per cel, (midden) het totaal aantal RNA-moleculen per cel en (rechts) het percentage mitochondriaal RNA. Elke stip representeert een individuele cel."}
vlnfeature <- VlnPlot(e65, features = "nFeature_RNA") +         # Maakt een violinplot van het aantal gedetecteerde genen per cel
  theme(axis.text.x = element_blank()) +                        # Verbergt de x-as labels
  NoLegend() +                                                  # Verwijdert de legenda uit de plot
  xlab("E6.5") +                                                # Zet het label van de x-as op "E6.5"
  ylab("aantal features per cel")                               # Zet het label van de y-as op "aantal features per cel"

vlncount <- VlnPlot(e65, features = "nCount_RNA") +             # Maakt een violinplot van het totaal aantal RNA-tellingen per cel
  theme(axis.text.x = element_blank()) +                        # Verbergt de x-as labels
  NoLegend() +                                                  # Verwijdert de legenda uit de plot
  xlab("E6.5") +                                                # Zet het label van de x-as op "E6.5"
  ylab("aantal RNA moleculen per cel")                          # Zet het label van de y-as op "aantal RNA moleculen per cel"

vlnmt <- VlnPlot(e65, features = "percent.mt") +                # Maakt een violinplot van het percentage mitochondriaal RNA per cel
  theme(axis.text.x = element_blank()) +                        # Verbergt de x-as labels
  NoLegend() +                                                  # Verwijdert de legenda uit de plot
  xlab("E6.5") +                                                # Zet het label van de x-as op "E6.5"
  ylab("percentage mitochondriaal RNA")                         # Zet het label van de y-as op "percentage mitochondriaal RNA"
 
 
vlnfeature | vlncount | vlnmt                                   # Combineert de drie violinplots naast elkaar in één figuur
```

```{r Kwaliteitscontrole en filtering data inladen voor figuur 2, results='hide'}
plot1 <- FeatureScatter(e65, feature1 = "nCount_RNA", feature2 = "percent.mt") + (theme(axis.text.y = element_text(size = 6)))     # Maakt een scatterplot die laat zien hoe het totaal aantal RNA-tellingen per cel samenhangt met het percentage mitochondriaal RNA
plot2 <- FeatureScatter(e65, feature1 = "nCount_RNA", feature2 = "nFeature_RNA") + (theme(axis.text.y = element_text(size = 6)))  # Maakt een scatterplot die de relatie toont tussen het totaal aantal RNA-tellingen en het aantal gedetecteerde genen per cel
```

```{r Kwaliteitscontrole en filtering figuur 2, fig.cap="Relatie tussen kwaliteitskenmerken per cel: Scatterplots waarin links het percentage mitochondriaal RNA is uitgezet tegen het totaal aantal RNA-moleculen per cel, en rechts het aantal gedetecteerde genen tegen het totaal aantal RNA-moleculen. Elke stip representeert één cel."}
plot1 + plot2  # Toont de twee scatterplots samen in één gecombineerde figuur
```

```{r Kwaliteitscontrole en filtering subset maken, include=FALSE}
e65 <- subset(e65, subset = nFeature_RNA > 200 & nFeature_RNA < 4000 & percent.mt < 7)   # Filtert het Seurat-object zodat alleen cellen tussen de 200 en 4000 genen en een mitochondriaal percentage onder de 7% overblijven
```

## Normaliseren van de gegevens

Na filtering is de data genormaliseerd door de totale expressie per cel te schalen naar 10.000 en vervolgens een log-transformatie toe te passen. Hierdoor worden expressiewaarden tussen cellen onderling vergelijkbaar. Dit zorgt ervoor dat cellen met veel RNA niet automatisch domineren in de analyse.

```{r Normaliseren, include=FALSE}
e65 <- NormalizeData(e65, normalization.method = "LogNormalize", scale.factor = 10000)  # Normaliseert de genexpressiewaarden per cel en schaalt ze naar een vaste totale expressie voordat een log-transformatie wordt toegepast
```

## Kenmerkselectie

Vervolgens zijn de 2000 meest variabele genen geselecteerd. Deze genen dragen het sterkst bij aan verschillen tussen cellen en vormen de basis voor verdere analyse.

```{r Kenmerkselectie, include=FALSE}
e65 <- FindVariableFeatures(e65, selection.method = "vst", nfeatures = 2000)  # Selecteert de 2000 meest variabele genen die informatief zijn voor verdere analyse

top5 <- head(VariableFeatures(e65), 5)   # Slaat de vijf meest variabele genen op

plot1 <- VariableFeaturePlot(e65)  # Maakt een plot die de variabiliteit van genen laat zien
plot2 <- LabelPoints(plot = plot1, points = top5, repel = TRUE, size = 3)   # Voegt labels toe aan de vijf meest variabele genen in de plot zonder overlap van tekst
```

```{r Kenmerkselectie figuur 3, fig.cap="Selectie van variabele genen: De gemiddelde genexpressie is uitgezet tegen de gestandaardiseerde variantie. De 2000 meest variabele genen zijn rood weergegeven; de vijf genen met de hoogste variatie zijn gelabeld."}
plot2  # Toont de plot met de gelabelde meest variabele genen
```

## De gegevens schalen

De gemiddelde expressie over de cellen wordt op 0 gesteld, ook wordt de variantie over de cellen op 1 gesteld.

```{r De gegevens schalen, include=FALSE}
all.genes <- rownames(e65)                   # Slaat de namen van alle genen in het Seurat-object op
e65 <- ScaleData(e65, features = all.genes)  # Schaalt alle genen zodat ze vergelijkbare variatie hebben voor downstream analyses zoals PCA
```

## Lineaire dimensionale reductie uitvoeren

Met behulp van principal component analysis (PCA) is de hoge-dimensionale genexpressiedata samengevat in een kleiner aantal hoofdcomponenten. Omdat er duizenden genen tegelijk worden gemeten, is de data erg complex. PCA wordt gebruikt om deze complexiteit samen te vatten in een kleiner aantal overzichtelijke componenten die de belangrijkste verschillen tussen cellen weergeven.

```{r Lineaire dimensionale reductie uitvoeren, include=FALSE}
e65 <- RunPCA(e65, features = VariableFeatures(object = e65))    # Voert een Principal Component Analysis (PCA) uit op de variabele genen om de belangrijkste variatie in de data te identificeren
print(e65[["pca"]], dims = 1:5, nfeatures = 5)   # Toont de top 5 genen die het meest bijdragen aan de eerste 5 principal components
```

```{r Lineaire dimensionale reductie uitvoeren figuur 4, fig.cap="Genbijdragen aan de eerste principal component (PC1): Visualisatie van de genen die het sterkst bijdragen aan PC1."}
VizDimLoadings(e65, dims = 1, reduction = "pca")  # Visualiseert welke genen het meest bijdragen aan de eerste principal component
```

```{r Lineaire dimensionale reductie uitvoeren figuur 5, fig.cap="PCA-plot van cellen: Projectie van cellen op de eerste twee principal components, waarbij elke stip een individuele cel representeert."}
DimPlot(e65, reduction = "pca") + NoLegend()  # Maakt een PCA-plot van de cellen en verwijdert de legenda voor een overzichtelijker beeld
```

```{r Lineaire dimensionale reductie uitvoeren figuur 6, fig.cap="Heatmap van genexpressie geassocieerd met PC1: Heatmap van genen die bijdragen aan PC1, waarbij rijen genen en kolommen cellen representeren. Paars is een lage PCA-score, geel is een hoge PCA-score. Deze heatmap laat zien welke genen bijdragen aan de belangrijkste verschillen tussen cellen."}
DimHeatmap(e65, dims = 1, cells = 454, balanced = TRUE)   # Maakt een heatmap van de expressie van de topgenen die bijdragen aan de eerste principal component, over 454 geselecteerde cellen
```

## Dimensionaliteit

De elbowplot (figuur 7) laat zien dat de grootste bijdrage aan de variantie wordt geleverd door de eerste tien principal components. Daarom zijn deze componenten gebruikt voor verdere analyse.

```{r Dimensionaliteit figuur 7, fig.cap="Elbowplot voor bepaling van het aantal principal components: De standaarddeviatie van opeenvolgende principal components, waarbij het knikpunt rond PC9–PC10 aangeeft welke componenten informatief zijn voor verdere analyse."}
ElbowPlot(e65)  # Toont een 'elbow plot' van de standaarddeviaties van de principal components om het aantal relevante PC's te bepalen
```

## Clusteren

Op basis van de eerste tien principal components zijn cellen geclusterd met behulp van een graf-gebaseerde methode. De gekozen resolutie (0.5) resulteerde in vijf duidelijke clusters.

```{r Clusteren, include=FALSE}
e65 <- FindNeighbors(e65, dims = 1:10)       # Berekent de buurtgrafiek van cellen in de ruimte van de eerste 10 principal components
e65 <- FindClusters(e65, resolution = 0.5)   # Voert clustering uit op de cellen op basis van de buurtgrafiek met een gekozen resolutie van 0.5
head(Idents(e65), 5)                         # Toont de clusteridentiteit van de eerste 5 cellen
```

## Niet-lineaire dimensionale reductie uitvoeren (UMAP/tSNE)

Deze clusters zijn gevisualiseerd met behulp van UMAP (figuur 8). De UMAP laat zien dat cellen zich groeperen in goed gescheiden clusters, wat wijst op duidelijke verschillen in genexpressie tussen celpopulaties.

```{r Niet-lineaire dimensionale reductie uitvoeren, include=FALSE}
e65 <- RunUMAP(e65, dims = 1:10)   # Voert UMAP uit op de eerste 10 principal components om cellen in een lage-dimensionale ruimte te visualiseren
```

```{r Niet-lineaire dimensionale reductie uitvoeren figuur 8, fig.cap="UMAP-visualisatie van E6.5 cellen: Projectie van cellen in een tweedimensionale ruimte, waarbij kleuren de verschillende clusters weergeven. Elke stip representeert één cel."}
DimPlot(e65, reduction = "umap")  # Maakt een UMAP-plot van de cellen om de clusters en structuren in lage-dimensionale ruimte te visualiseren
```

## Het vinden van differentieel tot expressie gebrachte kenmerken (clusterbiomarkers)

Om de biologische betekenis van de clusters te bepalen, zijn de top 5 differentieel tot expressie gebrachte genen per cluster geanalyseerd. Deze genen geven inzicht in de identiteit en functie van de cellen binnen elk cluster.

De resultaten laten zien dat elk cluster een specifiek expressieprofiel heeft dat overeenkomt met bekende celtypen in het E6.5 embryo:

-   Cluster 0 – Primitive streak / nascent mesoderm. Dit cluster wordt gekenmerkt door expressie van genen zoals *Pbx1*, *Aff3* en *Ldb2*, die betrokken zijn bij transcriptieregulatie en vroege differentiatieprocessen. Deze genexpressie past bij cellen in de primitive streak, waar mesodermvorming plaatsvindt.

-   Cluster 1 – Posterior epiblast (mesoderm-competent). Genen zoals *Ndrg2* en *Hmcn1* zijn verhoogd tot expressie in dit cluster. Deze genen worden geassocieerd met prolifererende en differentieerbare epiblastcellen die competent zijn om mesoderm te vormen.

-   Cluster 2 – Visceral endoderm (VE). Dit cluster toont sterke expressie van genen zoals *Dab2*, *Col4a1* en *Amn*, die bekend zijn voor hun rol in endodermale functies zoals extracellulaire matrixvorming en nutriënttransport. Dit bevestigt de identificatie als visceral endoderm.

-   Cluster 3 – Extra-embryonic ectoderm (ExE). De expressie van genen zoals *Elf5* en *Sfmbt2* wijst op extra-embryonale cellen. *Elf5* is een bekende marker voor trophectoderm en extra-embryonale structuren, wat deze annotatie ondersteunt.

Opvallend is dat veel van de geïdentificeerde features intronische reads bevatten (bijv. *Tenm3-intron*, *Aff3-intron*), wat kan wijzen op actieve transcriptie en de aanwezigheid van ongesplicede RNA-moleculen. Dit is gebruikelijk in single-cell RNA-seq datasets en kan aanvullende informatie geven over transcriptiedynamiek.

De combinatie van deze marker-genen en de ruimtelijke scheiding van clusters in de UMAP bevestigt dat de geïdentificeerde clusters overeenkomen met biologisch relevante celtypen binnen het E6.5 embryo.

Deze resultaten komen overeen met bekende literatuur over vroege muisembryogenese, waarin deze celtypen rond E6.5 worden beschreven.

```{r Clusterbiomarkers, include=FALSE}
cluster2.markers <- FindMarkers(e65, ident.1 = 2)     # Zoekt genen die specifiek zijn voor cluster 2 ten opzichte van alle andere cellen
head(cluster2.markers, n = 5)                         # Toont de top 5 differentieel tot expressie gebrachte genen van cluster 2
cluster5.markers <- FindMarkers(e65, ident.1 = 0, ident.2 = c(1))   # Vergelijkt cluster 0 met cluster 1 om genen te vinden die hoger tot expressie komen in cluster 0
head(cluster5.markers, n = 5)                         # Toont de top 5 differentieel tot expressie gebrachte genen voor deze vergelijking
e65.markers <- FindAllMarkers(e65, only.pos = TRUE)   # Vindt genen die positief gedifferentieerd zijn in elk cluster ten opzichte van alle andere clusters
e65.markers %>%
    group_by(cluster) %>%
    dplyr::filter(avg_log2FC > 1)                     # Filtert de markers zodat alleen genen met een log2-foldchange groter dan 1 per cluster behouden blijven
cluster0.markers <- FindMarkers(e65, ident.1 = 0, logfc.threshold = 0.25, test.use = "roc", only.pos = TRUE)  # Vindt positief differentieel tot expressie gebrachte genen in cluster 0 met een log2-foldchange van minimaal 0.25 en gebruikt de ROC-test
```

```{r Clusterbiomarkers figuur 9, fig.cap="Expressie van Tenm3-intron per cluster: Violinplot waarin de expressieniveaus van het gen Tenm3-intron per cluster worden weergegeven."}
VlnPlot(e65, features = c("Tenm3-intron"))  # Maakt een violinplot van de expressie van het gen "Tenm3-intron" over alle cellen
```

```{r Clusterbiomarkers figuur 10, fig.cap="Ruimtelijke expressie van Tenm3-intron: UMAP-plot waarin de expressie van Tenm3-intron per cel is weergegeven, waarbij hogere expressie wordt aangegeven door een intensere kleur."}
FeaturePlot(e65, features = c("Tenm3-intron"))  # Visualiseert de expressie van het gen "Tenm3-intron" over de cellen in een UMAP- of PCA-plot
e65.markers %>%
    group_by(cluster) %>%
    dplyr::filter(avg_log2FC > 1) %>%
    slice_head(n = 5) %>%
    ungroup() -> top5  # Selecteert per cluster de top 5 markers met log2-foldchange groter dan 1 en slaat deze op in 'top5'
```

```{r Clusterbiomarkers figuur 11, fig.cap="Heatmap van cluster-specifieke markergenen: Heatmap van de vijf meest differentieel tot expressie gebrachte genen per cluster, waarbij geel een hoge en paars een lage expressie aanduidt."}
DoHeatmap(e65, features = top5$gene) + NoLegend()  # Maakt een heatmap van de expressie van de top 5 genen per cluster en verwijdert de legenda voor een overzichtelijker beeld
```

```{r Celltypes toekennen, include=FALSE}
new.cluster.ids <- c("Epiblast", "Primitive streak / early mesoderm", "Visceral endoderm", "Extraembryonic mesoderm / hemato-vasculair", "Primitive erythroid / bloedcellen")
names(new.cluster.ids) <- levels(e65)
e65 <- RenameIdents(e65, new.cluster.ids)
```

```{r Celltypes toekennen figuur 12, fig.cap="UMAP-visualisatie van E6.5 cellen: Projectie van cellen in een tweedimensionale ruimte, waarbij kleuren de verschillende clusters weergeven. Elke stip representeert één cel. De namen van de clusters zijn weergegeven."}
DimPlot(e65, reduction = "umap", label = TRUE, pt.size = 0.5, label.size = 4, repel = TRUE) + NoLegend()
```

# Conclusie

De single-cell RNA-seq analyse van muizenembryo’s op ontwikkelingsstadium E6.5 laat zien dat de dataset bestaat uit meerdere duidelijk te onderscheiden celpopulaties. Na kwaliteitscontrole en filtering konden vijf clusters worden geïdentificeerd, waaronder epiblast, mesoderm, endoderm en extra-embryonale celtypen.

Door middel van markeranalyse zijn deze clusters gekoppeld aan biologisch relevante celtypen, waaronder epiblast, mesoderm, endoderm en bloedgerelateerde cellen. Dit weerspiegelt de complexe cellulaire diversiteit en differentiatieprocessen die plaatsvinden tijdens vroege embryonale ontwikkeling.

De combinatie van clustering en markeranalyse maakt het mogelijk om de structuur van het embryo op cellulair niveau te reconstrueren. Deze resultaten vormen een belangrijke basis voor verdere analyses, zoals het bestuderen van ontwikkelingsroutes en genregulatie tijdens embryogenese.
