---
title: "10_e8.5_data_laden"
date: "2025-11-27"
output:
  pdf_document:
    latex_engine: xelatex
header-includes:
  - \usepackage{placeins}
  - \usepackage{float}
---

# Deelvraag: Hoe ziet de single-cell RNA-seq dataset van muizenembryo’s op ontwikkelingsstadium E8.5 eruit en welke cellulaire clusters kunnen op basis van genexpressie worden onderscheiden?

# Methode
Voor deze analyse is er gebruikgemaakt van single-cell RNA-seq data afkomstig van muizenembryo’s op ontwikkelingsstadium E8.5. De data bestaat uit een genexpressiematrix waarin per cel het aantal RNA-moleculen per gen is vastgelegd, aangevuld met metadata over cellen en genen.

De analyse is uitgevoerd met het Seurat-pakket in R en omvat de volgende stappen: kwaliteitscontrole, normalisatie, selectie van variabele genen, dimensionale reductie, clustering en identificatie van marker-genen.

Voor de kwaliteitscontrole zijn per cel drie kenmerken berekend: het aantal gedetecteerde genen (nFeature_RNA), het totaal aantal RNA-moleculen (nCount_RNA) en het percentage mitochondriaal RNA. De gekozen drempels zijn gebaseerd op de verdeling van de data en sluiten aan bij gebruikelijke waarden voor single-cell RNA-seq analyse.

Na filtering is de data genormaliseerd met log-normalisatie, waarbij de totale expressie per cel wordt geschaald naar 10.000 gevolgd door een log-transformatie. Vervolgens zijn de 2000 meest variabele genen geselecteerd.

Met behulp van principal component analysis (PCA) is de data gereduceerd tot een kleiner aantal dimensies. Op basis van een elbowplot zijn de eerste tien principal components geselecteerd voor verdere analyse. Deze componenten zijn gebruikt voor clustering en visualisatie met UMAP.

```{r setup, include=FALSE}
# Benodigde packages openen
library(dplyr)        # Laadt dplyr voor data-manipulatie met pipelines en verbs zoals filter en mutate
library(Seurat)       # Laadt Seurat voor single-cell RNA-seq data-analyse
library(patchwork)    # Laadt patchwork om meerdere ggplot-figuren te combineren
library(here)         # Laadt here om bestandspaden reproduceerbaar te beheren
library(ggplot2)      # Laadt het ggplot2-pakket voor het maken van grafieken en visualisaties

# Globale knitr-instellingen
knitr::opts_chunk$set(    # Stelt globale opties in voor alle knitr code chunks in het document
  echo = FALSE,           # Zorgt ervoor dat de R-code zelf niet wordt weergegeven in de output
  message = FALSE,        # Onderdrukt informatieve berichten die door R worden gegenereerd
  warning = FALSE,        # Onderdrukt waarschuwingen tijdens het uitvoeren van chunks
  fig.pos = "H",          # Forceert figuren om exact op de plek in de tekst te verschijnen
  fig.show = "hold"       # Bundelt meerdere figuren en toont ze samen na het uitvoeren van de chunk
)

# (optioneel) TinyTeX installeren
if (!tinytex::is_tinytex()) {     # Controleert of TinyTeX al geïnstalleerd is
  tinytex::install_tinytex()      # Installeert TinyTeX als het nog niet aanwezig is
}
```

# Resultaten
De kwaliteitscontrole (figuur 1 en 2) laat zien dat de meeste cellen binnen een realistisch bereik vallen voor zowel het aantal genen als het aantal RNA-moleculen per cel. Daarnaast is het percentage mitochondriaal RNA over het algemeen laag, wat wijst op een goede celkwaliteit.

De scatterplots (figuur 2) tonen een positieve correlatie tussen het aantal RNA-moleculen en het aantal gedetecteerde genen, wat biologisch verwacht is. Er is geen sterke relatie tussen mitochondriaal RNA en totale expressie, wat suggereert dat er geen systematische kwaliteitsproblemen aanwezig zijn.

Op basis van deze observaties zijn cellen gefilterd met de volgende criteria:

- minimaal 200 en maximaal 4000 genen per cel  
  Cellen met minder dan 200 of meer dan 4000 gedetecteerde genen zijn verwijderd om respectievelijk lage kwaliteit en mogelijke doublets uit te sluiten.

- minder dan 7% mitochondriaal RNA  
  Cellen met een hoger mitochondriaal RNA-percentage zijn verwijderd, omdat dit kan wijzen op beschadigde of gestreste cellen. De gekozen drempel ligt binnen de gebruikelijke range voor single-cell RNA-seq data.
  
Deze filtering zorgt ervoor dat alleen hoogwaardige cellen worden meegenomen in de verdere analyse.

```{r QC and selecteren van cellen voorbewerking figuur 1, include=FALSE}
datadir <- "/home/data/projecticum/splicing/data/"    # Slaat het pad op naar de map waar de metadata-bestanden zich bevinden

expression_matrix <- ReadMtx(                                                       # Inlezen van een sparse countmatrix met bijbehorende metadata
  mtx = file.path("~/data_integration/bewerkte_data/e85_count_matrix.mtx.gz"),      # Geeft het pad naar het matrixbestand met ruwe tellingen
  features = file.path(datadir, "e85_feature_metadata.csv.gz"),                     # Geeft het pad naar het bestand met gen-/feature-informatie
  cells = file.path(datadir, "e85_sample_metadata.csv"),                            # Geeft het pad naar het bestand met celmetadata
  feature.column = 1,                                                               # Gebruikt de eerste kolom van het feature-bestand als gennaam
  feature.sep = ",",                                                                # Geeft aan dat het feature-bestand komma’s als scheidingsteken gebruikt
  skip.feature = 1,                                                                 # Slaat de eerste regel van het feature-bestand over
  cell.sep = ",",                                                                   # Geeft aan dat het celbestand komma’s als scheidingsteken gebruikt
  skip.cell = 1,                                                                    # Slaat de eerste regel van het celbestand over
)
e85 <- CreateSeuratObject(counts = expression_matrix,                               # Maakt een nieuw Seurat-object aan met de ingelezen countdata
                                    project = "trajectory-analyse",                 # Geeft het project een naam
                                    min.cells = 3,                                  # Houdt alleen genen die in minstens 3 cellen tot expressie komen
                                    min.features = 200)                             # Houdt alleen cellen met minstens 200 gedetecteerde genen

e85[["percent.mt"]] <- PercentageFeatureSet(e85, pattern = "^mt-")                  # Berekent per cel het percentage mitochondriale genen en voegt dit toe aan de metadata

Idents(e85) <- "E8.5"                                                               # Stelt voor alle cellen de actieve identiteit in op het label "E8.5"
```

```{r QC and selecteren van cellen figuur 1, results='hide', fig.cap="Kwaliteitscontrole van E8.5 single-cell data: Violinplots van (links) het aantal gedetecteerde genen per cel, (midden) het totaal aantal RNA-moleculen per cel en (rechts) het percentage mitochondriaal RNA. Elke stip representeert een individuele cel."}
vlnfeature <- VlnPlot(e85, features = "nFeature_RNA") +         # Maakt een violinplot van het aantal gedetecteerde genen per cel
  theme(axis.text.x = element_blank()) +                        # Verbergt de x-as labels
  NoLegend() +                                                  # Verwijdert de legenda uit de plot
  xlab("E8.5") +                                                # Zet het label van de x-as op "E8.5"
  ylab("aantal features per cel")                               # Zet het label van de y-as op "aantal features per cel"

vlncount <- VlnPlot(e85, features = "nCount_RNA") +             # Maakt een violinplot van het totaal aantal RNA-tellingen per cel
  theme(axis.text.x = element_blank()) +                        # Verbergt de x-as labels
  NoLegend() +                                                  # Verwijdert de legenda uit de plot
  xlab("E8.5") +                                                # Zet het label van de x-as op "E8.5"
  ylab("aantal RNA moleculen per cel")                          # Zet het label van de y-as op "aantal RNA moleculen per cel"

vlnmt <- VlnPlot(e85, features = "percent.mt") +                # Maakt een violinplot van het percentage mitochondriaal RNA per cel
  theme(axis.text.x = element_blank()) +                        # Verbergt de x-as labels
  NoLegend() +                                                  # Verwijdert de legenda uit de plot
  xlab("E8.5") +                                                # Zet het label van de x-as op "E8.5"
  ylab("percentage mitochondriaal RNA")                         # Zet het label van de y-as op "percentage mitochondriaal RNA"
 
 
vlnfeature | vlncount | vlnmt                                   # Combineert de drie violinplots naast elkaar in één figuur
```

```{r QC and selecting cells data inladen voor figuur 2, results='hide'}
plot1 <- FeatureScatter(e85, feature1 = "nCount_RNA", feature2 = "percent.mt")     # Maakt een scatterplot die laat zien hoe het totaal aantal RNA-tellingen per cel samenhangt met het percentage mitochondriaal RNA
plot2 <- FeatureScatter(e85, feature1 = "nCount_RNA", feature2 = "nFeature_RNA")   # Maakt een scatterplot die de relatie toont tussen het totaal aantal RNA-tellingen en het aantal gedetecteerde genen per cel
```

```{r QC and selecting cells figuur 2, fig.cap="Relatie tussen kwaliteitskenmerken per cel: Scatterplots waarin links het percentage mitochondriaal RNA is uitgezet tegen het totaal aantal RNA-moleculen per cel, en rechts het aantal gedetecteerde genen tegen het totaal aantal RNA-moleculen. Elke stip representeert één cel."}
plot1 + plot2  # Toont de twee scatterplots samen in één gecombineerde figuur
```

```{r QC and selecting cells subset maken, include=FALSE}
e85 <- subset(e85, subset = nFeature_RNA > 200 & nFeature_RNA < 4000 & percent.mt < 7)   # Filtert het Seurat-object zodat alleen cellen tussen de 200 en 4000 genen en een mitochondriaal percentage onder de 7% overblijven
```

## Normaliseren van de gegevens

De data wordt genormaliseerd door de totale expressie van elke cel om te zetten naar 10.000 en vervolgens een log-transformatie te nemen (het getal weer kleiner maken). Hierdoor kunnen de getallen per cel met elkaar vergeleken worden.

```{r Normaliseren, include=FALSE}
e85 <- NormalizeData(e85, normalization.method = "LogNormalize", scale.factor = 10000)  # Normaliseert de genexpressiewaarden per cel en schaalt ze naar een vaste totale expressie voordat een log-transformatie wordt toegepast
```

## Kenmerkselectie

Om de belangrijkste biologische variatie in de data te identificeren, zijn de 2000 meest variabele genen geselecteerd. Deze genen dragen het sterkst bij aan verschillen tussen cellen en vormen de basis voor de daaropvolgende dimensionale reductie.

```{r Kenmerkselectie, include=FALSE}
e85 <- FindVariableFeatures(e85, selection.method = "vst", nfeatures = 2000)  # Selecteert de 2000 meest variabele genen die informatief zijn voor verdere analyse

top10 <- head(VariableFeatures(e85), 10)   # Slaat de tien meest variabele genen op

plot1 <- VariableFeaturePlot(e85)  # Maakt een plot die de variabiliteit van genen laat zien
plot2 <- LabelPoints(plot = plot1, points = top10, repel = TRUE)   # Voegt labels toe aan de tien meest variabele genen in de plot zonder overlap van tekst
```

```{r Kenmerkselectie figuur 3, fig.cap="Selectie van variabele genen: De gemiddelde genexpressie is uitgezet tegen de gestandaardiseerde variantie. De 2000 meest variabele genen zijn rood weergegeven; de tien genen met de hoogste variatie zijn gelabeld."}
plot2  # Toont de plot met de gelabelde meest variabele genen
```

## De gegevens schalen

De gemiddelde expressie over de cellen wordt op 0 gesteld, ook wordt de variantie over de cellen op 1 gesteld.

```{r De gegevens schalen, include=FALSE}
all.genes <- rownames(e85)                   # Slaat de namen van alle genen in het Seurat-object op
e85 <- ScaleData(e85, features = all.genes)  # Schaalt alle genen zodat ze vergelijkbare variatie hebben voor downstream analyses zoals PCA
```

## Lineaire dimensionale reductie uitvoeren

Met behulp van principal component analysis (PCA) is de hoge-dimensionale genexpressiedata samengevat in een kleiner aantal hoofdcomponenten, waarbij elke component een deel van de totale variatie in de data beschrijft.

```{r Lineaire dimensionale reductie uitvoeren, include=FALSE}
e85 <- RunPCA(e85, features = VariableFeatures(object = e85))    # Voert een Principal Component Analysis (PCA) uit op de variabele genen om de belangrijkste variatie in de data te identificeren
print(e85[["pca"]], dims = 1:5, nfeatures = 5)   # Toont de top 5 genen die het meest bijdragen aan de eerste 5 principal components
```

```{r Lineaire dimensionale reductie uitvoeren figuur 4, fig.cap="Genbijdragen aan de eerste principal component (PC1): Visualisatie van de genen die het sterkst bijdragen aan PC1."}
VizDimLoadings(e85, dims = 1, reduction = "pca")  # Visualiseert welke genen het meest bijdragen aan de eerste principal component
```

```{r Lineaire dimensionale reductie uitvoeren figuur 5, fig.cap="PCA-plot van cellen: Projectie van cellen op de eerste twee principal components, waarbij elke stip een individuele cel representeert."}
DimPlot(e85, reduction = "pca") + NoLegend()  # Maakt een PCA-plot van de cellen en verwijdert de legenda voor een overzichtelijker beeld
```

```{r Lineaire dimensionale reductie uitvoeren figuur 6, fig.cap="Heatmap van genexpressie geassocieerd met PC1: Heatmap van genen die bijdragen aan PC1, waarbij rijen genen en kolommen cellen representeren. Paars is een lage PCA-score, geel is een hoge PCA-score. Clusters worden hiermee gevisualiseerd"}
DimHeatmap(e85, dims = 1, cells = 454, balanced = TRUE)   # Maakt een heatmap van de expressie van de topgenen die bijdragen aan de eerste principal component, over 454 geselecteerde cellen
```

## Dimensionaliteit

Om ruis te voorkomen in verdere analyse wordt er gekeken hoeveel PC's meegenomen moeten worden. Hiervoor kan er gebruik gemaakt worden van een elbowplot. In deze plot worden de PC's op de x-as geplaatst en de standaard deviatie op de y-as. Er ontstaat een soort van arm, waarbij de elleboog het keerpunt is. De PC's voor de elleboog worden meegenomen en de PC's na de elleboog worden niet meegenomen. Het verschil tussen de PC's na de elleboog is niet relevant genoeg om mee te nemen. In figuur 7 is de elleboog zichtbaar tussen 9 en 10.

```{r Dimensionaliteit figuur 7, fig.cap="Elbowplot voor bepaling van het aantal principal components: De standaarddeviatie van opeenvolgende principal components, waarbij het knikpunt rond PC9–PC10 aangeeft welke componenten informatief zijn voor verdere analyse."}
ElbowPlot(e85)  # Toont een 'elbow plot' van de standaarddeviaties van de principal components om het aantal relevante PC's te bepalen
```

## Clusteren

Op basis van de eerste tien principal components zijn cellen geclusterd met behulp van een graf-gebaseerde methode. De gekozen resolutie (0.5) bepaalt de mate van detail in de clustering, waarbij hogere waarden leiden tot meer, kleinere clusters.

```{r Clusteren, include=FALSE}
e85 <- FindNeighbors(e85, dims = 1:10)       # Berekent de buurtgrafiek van cellen in de ruimte van de eerste 10 principal components
e85 <- FindClusters(e85, resolution = 0.5)   # Voert clustering uit op de cellen op basis van de buurtgrafiek met een gekozen resolutie van 0.5
head(Idents(e85), 5)                         # Toont de clusteridentiteit van de eerste 5 cellen
```

## Niet-lineaire dimensionale reductie uitvoeren (UMAP/tSNE)

Op basis van de eerste tien principal components zijn cellen geclusterd om groepen met vergelijkbare genexpressiepatronen te identificeren. Deze clusters zijn vervolgens gevisualiseerd met behulp van UMAP, een niet-lineaire dimensionale reductiemethode.

```{r Niet-lineaire dimensionale reductie uitvoeren, include=FALSE}
e85 <- RunUMAP(e85, dims = 1:10)   # Voert UMAP uit op de eerste 10 principal components om cellen in een lage-dimensionale ruimte te visualiseren
```

```{r Niet-lineaire dimensionale reductie uitvoeren figuur 8, fig.cap="UMAP-visualisatie van E8.5 cellen: Projectie van cellen in een tweedimensionale ruimte, waarbij kleuren de verschillende clusters weergeven. Elke stip representeert één cel."}
DimPlot(e85, reduction = "umap")  # Maakt een UMAP-plot van de cellen om de clusters en structuren in lage-dimensionale ruimte te visualiseren
```

## Het vinden van differentieel tot expressie gebrachte kenmerken (clusterbiomarkers)

Om de biologische betekenis van de clusters te onderzoeken, zijn genen geïdentificeerd die specifiek tot expressie komen in individuele clusters. Deze markergenen geven inzicht in mogelijke celtypen of ontwikkelingsstadia.

```{r Clusterbiomarkers, include=FALSE}
cluster2.markers <- FindMarkers(e85, ident.1 = 2)     # Zoekt genen die specifiek zijn voor cluster 2 ten opzichte van alle andere cellen
head(cluster2.markers, n = 5)                         # Toont de top 5 differentieel tot expressie gebrachte genen van cluster 2
cluster5.markers <- FindMarkers(e85, ident.1 = 0, ident.2 = c(1))   # Vergelijkt cluster 0 met cluster 1 om genen te vinden die hoger tot expressie komen in cluster 0
head(cluster5.markers, n = 5)                         # Toont de top 5 differentieel tot expressie gebrachte genen voor deze vergelijking
e85.markers <- FindAllMarkers(e85, only.pos = TRUE)   # Vindt genen die positief gedifferentieerd zijn in elk cluster ten opzichte van alle andere clusters
e85.markers %>%
    group_by(cluster) %>%
    dplyr::filter(avg_log2FC > 1)                     # Filtert de markers zodat alleen genen met een log2-foldchange groter dan 1 per cluster behouden blijven
cluster0.markers <- FindMarkers(e85, ident.1 = 0, logfc.threshold = 0.25, test.use = "roc", only.pos = TRUE)  # Vindt positief differentieel tot expressie gebrachte genen in cluster 0 met een log2-foldchange van minimaal 0.25 en gebruikt de ROC-test
```

```{r Clusterbiomarkers figuur 9, fig.cap="Expressie van Ptn-intron per cluster: Violinplot waarin de expressieniveaus van het gen Ptn-intron per cluster worden weergegeven."}
VlnPlot(e85, features = c("Ptn-intron"))  # Maakt een violinplot van de expressie van het gen "Ptn-intron" over alle cellen
```

```{r Clusterbiomarkers figuur 10, fig.cap="Ruimtelijke expressie van Ptn-intron: UMAP-plot waarin de expressie van Ptn-intron per cel is weergegeven, waarbij hogere expressie wordt aangegeven door een intensere kleur."}
FeaturePlot(e85, features = c("Ptn-intron"))  # Visualiseert de expressie van het gen "Ptn-intron" over de cellen in een UMAP- of PCA-plot
e85.markers %>%
    group_by(cluster) %>%
    dplyr::filter(avg_log2FC > 1) %>%
    slice_head(n = 3) %>%
    ungroup() -> top3  # Selecteert per cluster de top 3 markers met log2-foldchange groter dan 1 en slaat deze op in 'top3'
```

```{r Clusterbiomarkers figuur 11, fig.width=12, fig.height=8, fig.cap="Heatmap van cluster-specifieke markergenen: Heatmap van de drie meest differentieel tot expressie gebrachte genen per cluster, waarbij geel een hoge en paars een lage expressie aanduidt."}
DoHeatmap(e85, features = top3$gene) + NoLegend() + theme(axis.text.x = element_text(size = 8), axis.text.y = element_text(size = 8))  # Maakt een heatmap van de expressie van de top 3 genen per cluster en verwijdert de legenda voor een overzichtelijker beeld
```
```{r}
e85.markers %>%
    group_by(cluster) %>%
    slice_max(order_by = avg_log2FC, n = 10)
```

```{r Celltypes toekennen, include=FALSE}
new.cluster.ids <- c("Neuroectoderm", "Node / axial mesoderm", "Mesenchyme", "Primitive erythroid", "Paraxial mesoderm", "Posterior mesoderm", "Lateral plate mesoderm", "Endothelial", "Presomitic mesoderm", "Mesenchyme / fibroblast", "Myeloid / immune", "Definitive endoderm", "Neural crest", "Cardiomyocytes", "Neural tube", "Neurons", "Neural progenitors", "Macrophages")
names(new.cluster.ids) <- levels(e85)
e85 <- RenameIdents(e85, new.cluster.ids)
```

```{r Celltypes toekennen figuur 12, fig.cap="UMAP-visualisatie van E8.5 cellen: Projectie van cellen in een tweedimensionale ruimte, waarbij kleuren de verschillende clusters weergeven. Elke stip representeert één cel. De namen van de clusters zijn weergegeven."}
DimPlot(e85, reduction = "umap", label = TRUE, pt.size = 0.5, label.size = 4, repel = TRUE) + NoLegend()
```

# Conclusie

De single-cell RNA-seq analyse van muizenembryo’s op ontwikkelingsstadium E8.5 laat zien dat de dataset bestaat uit een groot aantal duidelijk te onderscheiden celpopulaties. In vergelijking met eerdere stadia is de cellulaire diversiteit verder toegenomen, met onder andere neurale cellen, mesodermale populaties, endotheelcellen en immuuncellen.

De markeranalyse bevestigt dat deze clusters overeenkomen met biologisch relevante celtypen die betrokken zijn bij verdere differentiatie en orgaanvorming.

Deze resultaten tonen aan dat de complexiteit van het embryo toeneemt naarmate de ontwikkeling vordert, en onderstrepen de kracht van single-cell RNA-seq om deze dynamiek op cellulair niveau in kaart te brengen.