---
title: "11_monocle3_clusteren_tutorial"
output: 
  pdf_document:
    extra_dependencies: ["float", "ragged2e"] 
  html_document:
    df_print: paged
  word_document: default
date: "`r Sys.Date()`"
editor_options: 
  markdown: 
    wrap: 72
---

# Deelvraag: Hoe kan het Monocle3 pakket worden gebruikt om single-cell RNA-seq data te clusteren en verschillende celtypen te identificeren?

# Methode

Voor deze analyse is gebruikgemaakt van het Monocle3 pakket in R, een
tool die speciaal is ontwikkeld voor de analyse van single-cell
RNA-sequencing data. Monocle3 wordt gebruikt voor onder andere:

-   dimensionale reductie
-   clustering van cellen
-   identificatie van markergenen
-   annotatie van celtypen

De workflow is gebaseerd op de officiële Monocle3 tutorial die
beschikbaar is via:
<https://cole-trapnell-lab.github.io/monocle3/docs/clustering/>

Als voorbeeld wordt een dataset gebruikt bestaande uit sci-RNA-seq
(single-cell combinatorial indexing RNA sequencing) data van de *C.
elegans*. Deze dataset is afkomstig uit het artikel van [Cao & Packer et
al](https://www.science.org/doi/10.1126/science.aam8940). en is
gepubliceerd in Comprehensive single‑cell transcriptional profiling of a
multicellular organism.

De analyse bestaat uit de volgende stappen:

-   inladen van de dataset
-   voorbewerking en normalisatie
-   dimensionale reductie
-   clustering van cellen
-   batch-effect correctie
-   identificatie van markergenen
-   annotatie van celtypen

Deze stappen maken het mogelijk om biologische variatie tussen cellen
zichtbaar te maken en verschillende celpopulaties te identificeren.

```{r setup, include=FALSE}
library(monocle3)
library(dplyr) # imported for some downstream data manipulation

knitr::opts_chunk$set(
  echo = FALSE,
  message = FALSE,
  warning = FALSE,
  fig.pos = "H",
  fig.show = "hold"
)

expression_matrix <- readRDS(url("https://depts.washington.edu:/trapnell-lab/software/monocle3/celegans/data/cao_l2_expression.rds"))
cell_metadata <- readRDS(url("https://depts.washington.edu:/trapnell-lab/software/monocle3/celegans/data/cao_l2_colData.rds"))
gene_annotation <- readRDS(url("https://depts.washington.edu:/trapnell-lab/software/monocle3/celegans/data/cao_l2_rowData.rds"))

cds <- new_cell_data_set(expression_matrix,
                         cell_metadata = cell_metadata,
                         gene_metadata = gene_annotation)
```

# Resultaten

## Voorbewerking van de data

Na het laden van de dataset wordt de data eerst voorbewerkt. Tijdens
deze stap worden de genexpressiewaarden genormaliseerd en wordt een
dimensionale reductie uitgevoerd met behulp van Principal Component
Analysis (PCA).

In figuur 1 is een elbowplot weergegeven waarin de variantie van de
eerste 100 principal components (PC’s) wordt weergegeven. Deze plot
helpt bij het bepalen van het aantal dimensies dat gebruikt wordt voor
verdere analyse. In deze plot staat op de x-as het aantal principal
components (PC’s) en op de y-as de hoeveelheid variantie die door elke
component wordt verklaard. Het punt waar de curve een duidelijke knik
vertoont geeft een geschikt aantal componenten aan.

```{r voorbewerking, results='hide'}
cds <- preprocess_cds(cds, num_dim = 100)
```

```{r voorbewerking figuur 1, results='hide', fig.cap="Figuur 1: Elbowplot van de principal component analyse (PCA). Op de x-as staan de eerste 100 principal components (PC's) en op de y-as staat de hoeveelheid verklaarde variantie per component. De knik in de grafiek geeft een indicatie van het aantal dimensies dat geschikt is voor verdere analyse."}
plot_pc_variance_explained(cds)
```

## Dimensionale reductie en visualisatie

Na de voorbewerking kan de dataset worden gevisualiseerd met behulp van
UMAP (Uniform Manifold Approximation and Projection).

UMAP is een methode voor dimensionale reductie waarbij complexe
genexpressiepatronen worden geprojecteerd naar een tweedimensionale
ruimte. In figuur 2 is een UMAP-visualisatie weergegeven waarin elke
stip een individuele cel representeert. Cellen met vergelijkbare
genexpressie liggen dicht bij elkaar in de plot.

```{r dimentionaliteit verlagen en cellen visualiseren voorbewerking figuur 2, include=FALSE}
cds <- reduce_dimension(cds)
```

```{r dimentionaliteit verlagen en cellen visualiseren figuur 2, results='hide', fig.cap="Figuur 2: UMAP-visualisatie van alle cellen in de dataset. Elke stip representeert een individuele cel en de positie van de stip is gebaseerd op het genexpressieprofiel van de cel."}
plot_cells(cds)
```

## Visualisatie van bekende celtypen

In figuur 3 worden de cellen weergegeven en ingekleurd op basis van het
bekende celtype dat door Cao & Packer is bepaald.

```{r dimentionaliteit verlagen en cellen visualiseren figuur 3, results='hide', fig.cap="Figuur 3: UMAP-visualisatie waarbij cellen zijn gekleurd op basis van het celtype dat in de originele dataset is geannoteerd door Cao & Packer."}
plot_cells(cds, color_cells_by="cao_cell_type")
```

## Visualisatie van genexpressie

UMAP plots kunnen ook gebruikt worden om de expressie van specifieke
genen te visualiseren. In figuur 4 wordt de expressie van vier genen
weergegeven (cpna-2, egl-21, ram-2 en inos-1). De intensiteit van de
kleur geeft aan in welke mate een gen tot expressie komt in een cel.

```{r dimentionaliteit verlagen en cellen visualiseren figuur 4, results='hide', fig.cap="Figuur 4: UMAP-visualisatie van de expressie van vier genen (cpna-2, egl-21, ram-2 en inos-1). De kleurintensiteit geeft de mate van genexpressie weer in individuele cellen."}
plot_cells(cds, genes=c("cpna-2", "egl-21", "ram-2", "inos-1"))
```

## Batch-effect correctie

Bij grootschalige single-cell experimenten worden samples vaak verwerkt
in meerdere experimentele batches. Dit kan technische verschillen
veroorzaken.

Om deze verschillen te corrigeren gebruikt Monocle3 een methode
gebaseerd op mutual nearest neighbour alignment.

Na deze correctie liggen cellen uit verschillende batches beter
overlappend in de UMAP-ruimte, wat aangeeft dat technische variatie is
verminderd.

```{r batch-effecten, include=FALSE}
cds <- align_cds(cds, num_dim = 100, alignment_group = "plate")
cds <- reduce_dimension(cds)
```

## Clustering van cellen

Cellen worden vervolgens gegroepeerd in clusters met behulp van een
[community
detection](https://www.nature.com/articles/s41598-019-41695-z)
algoritme. Na het uitvoeren van het clustering algoritme worden de
cellen gegroepeerd in clusters op basis van vergelijkbare genexpressie.
In figuur 5 zijn deze clusters weergegeven.

```{r cellen clusteren voorbewerking figuur 5, include=FALSE}
cds <- cluster_cells(cds, resolution=1e-5)
```

```{r cellen clusteren figuur 5, results='hide', fig.cap="Figuur 5: UMAP-visualisatie van de geclusterde cellen. Elke kleur representeert een cluster van cellen met vergelijkbare genexpressieprofielen."}
plot_cells(cds)
```

## Identificatie van markergenen

Om de clusters biologisch te interpreteren worden markergenen
geïdentificeerd. Dit zijn genen die sterk tot expressie komen in een
specifieke cluster.

```{r expressie markergenen zoeken voorbewerking figuur 6, include=FALSE}
marker_test_res <- top_markers(cds,                            # cds = CellDataSet, is specifiek voor monocle3
                               group_cells_by="partition",     # group_cells_by="partition" vergelijkt genexpressie tussen partitions
                               reference_cells=1000)           # reference_cells=1000 geeft aan dat er een referentieset van maximaal 1000 cellen gebruikt wordt
```

Deze genen kunnen vervolgens worden weergegeven in een dotplot waarin\
zichtbaar is:

-   hoe sterk een gen tot expressie komt
-   in hoeveel cellen het gen voorkomt

## Annotatie van celtypen

Op basis van de geïdentificeerde markergenen en literatuur kunnen
clusters worden geannoteerd met een biologisch celtype.\
Op basis van literatuur en de annotatie uit de originele studie van Cao
& Packer werden de geïdentificeerde partities vervolgens geannoteerd met
bijbehorende celtypen.

```{r annotatie celtypen, include=FALSE}
colData(cds)$assigned_cell_type <- as.character(partitions(cds))

colData(cds)$assigned_cell_type <- dplyr::recode(
  colData(cds)$assigned_cell_type,
  "1"="Body wall muscle",
  "2"="Germline",
  "3"="Motor neurons",
  "4"="Seam cells",
  "5"="Sex myoblasts",
  "6"="Socket cells",
  "7"="Marginal_cell",
  "8"="Coelomocyte",
  "9"="Am/PH sheath cells",
  "10"="Ciliated neurons",
  "11"="Intestinal/rectal muscle",
  "12"="Excretory gland",
  "13"="Chemosensory neurons",
  "14"="Interneurons",
  "15"="Unclassified neurons",
  "16"="Ciliated neurons",
  "17"="Pharyngeal gland cells",
  "18"="Unclassified neurons",
  "19"="Chemosensory neurons",
  "20"="Ciliated neurons",
  "21"="Ciliated neurons",
  "22"="Inner labial neuron",
  "23"="Ciliated neurons",
  "24"="Ciliated neurons",
  "25"="Ciliated neurons",
  "26"="Hypodermal cells",
  "27"="Mesodermal cells",
  "28"="Motor neurons",
  "29"="Pharyngeal gland cells",
  "30"="Ciliated neurons",
  "31"="Excretory cells",
  "32"="Amphid neuron",
  "33"="Pharyngeal muscle"
)
```

In figuur 6 zijn de clusters weergegeven met hun toegewezen celtypen.

```{r cellen voorzien van annotatie op basis van het type figuur 6, results='hide', fig.cap="Figuur 6: UMAP-visualisatie van de clusters waarbij de cellen zijn ingekleurd op basis van het geannoteerde celtype."}
plot_cells(cds, group_cells_by="partition", color_cells_by="assigned_cell_type")
```

# Conclusie

In deze analyse is het Monocle3 pakket gebruikt om single-cell
RNA-sequencing data van *C. elegans* te verwerken en te analyseren. Door
middel van voorbewerking, dimensionale reductie en clustering konden
individuele cellen worden gegroepeerd op basis van hun
genexpressieprofiel. Met behulp van UMAP-visualisaties werden
verschillende clusters van cellen zichtbaar, waarbij cellen met
vergelijkbare genexpressie dicht bij elkaar lagen. Vervolgens konden
markergenen worden geïdentificeerd die kenmerkend zijn voor specifieke
clusters.

Daarnaast werd batch-effect correctie toegepast om technische
verschillen tussen experimentele batches te verminderen. Hierdoor werd
de biologische variatie tussen cellen duidelijker zichtbaar. Op basis
van de geïdentificeerde markergenen konden de clusters uiteindelijk
worden geannoteerd met bijbehorende celtypen.

Hiermee kan worden geconcludeerd dat Monocle3 effectief kan worden
gebruikt om single-cell RNA-seq data te clusteren en verschillende
celtypen te identificeren.
