---
title: "12_monocle3_trajectories_tutorial"
output: pdf_document
date: "2026-01-10"
---

# Deelvraag: Hoe maak je trajectories in Monocle3?

Trajectanalyse in Monocle3 wordt gebruikt om te beschrijven hoe cellen zich door een biologisch proces bewegen, bijvoorbeeld tijdens differentiatie. In plaats van cellen in vaste groepen in te delen, probeert Monocle3 de onderliggende volgorde van veranderingen in genexpressie te reconstrueren. Het doel is om cellen te positioneren langs een continu pas (een traject) en zo inzicht te krijgen in overgangstoestanden en mogelijke vertakkingen. 

## Het contrueren van trajectories van single-cells

```{r setup, include=FALSE}
#Benodigde packages openen
library(monocle3)

# Globale knitr-instellingen
knitr::opts_chunk$set(
  echo = FALSE,
  message = FALSE,
  warning = FALSE,
  fig.pos = "H",
  fig.show = "hold"
)

expression_matrix <- readRDS(url("https://depts.washington.edu:/trapnell-lab/software/monocle3/celegans/data/packer_embryo_expression.rds"))
cell_metadata <- readRDS(url("https://depts.washington.edu:/trapnell-lab/software/monocle3/celegans/data/packer_embryo_colData.rds"))
gene_annotation <- readRDS(url("https://depts.washington.edu:/trapnell-lab/software/monocle3/celegans/data/packer_embryo_rowData.rds"))

cds <- new_cell_data_set(expression_matrix,
                         cell_metadata = cell_metadata,
                         gene_metadata = gene_annotation)
```

## Gegevens vooraf verwerken

```{r gegevens vooraf verwerken}
cds <- preprocess_cds(cds, num_dim = 50)
cds <- align_cds(cds, alignment_group = "batch", residual_model_formula_str = "~ bg.300.loading + bg.400.loading + bg.500.1.loading + bg.500.2.loading + bg.r17.loading + bg.b01.loading + bg.b02.loading")
```

## Verminder de dimensionaliteit en visualiseer de resultaten

```{r Dimentionaliteit verminderen voorbewerking figuur 1}
cds <- reduce_dimension(cds)
```

```{r Dimentionaliteit verminderen figuur 1, results='hide', fig.cap=""}
plot_cells(cds, label_groups_by_cluster=FALSE,  color_cells_by = "cell.type")
```

```{r resultaten visualiseren voorbewerking figuur 2}
ciliated_genes <- c("che-1",
                    "hlh-17",
                    "nhr-6",
                    "dmd-6",
                    "ceh-36",
                    "ham-1")
```

```{r resultaten visualiseren figuur 2, results='hide', fig.cap=""}
plot_cells(cds,
           genes=ciliated_genes,
           label_cell_groups=FALSE,
           show_trajectory_graph=FALSE)
```


## Groepeer je cellen

```{r cellen groeperen voorbewerking figuur 3}
cds <- cluster_cells(cds)
```

```{r cellen groeperen figuur 3, results='hide', fig.cap=""}
plot_cells(cds, color_cells_by = "partition")
```

## Leer de trajectgrafiek kennen

```{r trajectgrafiek leren kennen voorbewerking figuur 4, results='hide'}
cds <- learn_graph(cds)
```

```{r trajectgrafiek leren kennen figuur 4}
plot_cells(cds,
           color_cells_by = "cell.type",
           label_groups_by_cluster=FALSE,
           label_leaves=FALSE,
           label_branch_points=FALSE)
```

## Orden de cellen in pseudotijd

```{r pseudotijd figuur 5, results='hide'}
plot_cells(cds,
           color_cells_by = "embryo.time.bin",
           label_cell_groups=FALSE,
           label_leaves=TRUE,
           label_branch_points=TRUE,
           graph_label_size=1.5)
```

```{r }
#cds <- order_cells(cds)
```

```{r }
#plot_cells(cds,
           #color_cells_by = "pseudotime",
           #label_cell_groups=FALSE,
           #label_leaves=FALSE,
           #label_branch_points=FALSE,
           #graph_label_size=1.5)
```

```{r}
# a helper function to identify the root principal points:
get_earliest_principal_node <- function(cds, time_bin="130-170"){
  cell_ids <- which(colData(cds)[, "embryo.time.bin"] == time_bin)
  
  closest_vertex <-
  cds@principal_graph_aux[["UMAP"]]$pr_graph_cell_proj_closest_vertex
  closest_vertex <- as.matrix(closest_vertex[colnames(cds), ])
  root_pr_nodes <-
  igraph::V(principal_graph(cds)[["UMAP"]])$name[as.numeric(names
  (which.max(table(closest_vertex[cell_ids,]))))]
  
  root_pr_nodes
}
cds <- order_cells(cds, root_pr_nodes=get_earliest_principal_node(cds))
```

```{r, results='hide'}
plot_cells(cds,
           color_cells_by = "pseudotime",
           label_cell_groups=FALSE,
           label_leaves=FALSE,
           label_branch_points=FALSE,
           graph_label_size=1.5)
```

## Selecteer cellen op basis van vertakking

```{r}
#cds_sub <- choose_graph_segments(cds)
```

## Werken met 3D-tratories

```{r, results='hide'}
cds_3d <- reduce_dimension(cds, max_components = 3)
cds_3d <- cluster_cells(cds_3d)
cds_3d <- learn_graph(cds_3d)
cds_3d <- order_cells(cds_3d, root_pr_nodes=get_earliest_principal_node(cds))

cds_3d_plot_obj <- plot_cells_3d(cds_3d, color_cells_by="partition")
```
