---
title: "12_monocle3_clusteren_e6.5"
output: 
  pdf_document:
    extra_dependencies: ["float", "ragged2e"] 
  html_document:
    df_print: paged
  word_document: default
date: "`r Sys.Date()`"
editor_options: 
  markdown: 
    wrap: 72
---

# Deelvraag: Hoe kan de data van tijdspunt E6.5 worden ingelezen en geschikt gemaakt voor analyse in Monocle 3?

# Methode

Voor deze analyse is gebruikgemaakt van het Monocle3 pakket in R om
single-cell RNA-seq data van het tijdspunt E6.5 te analyseren. De data
bestaat uit een matrix met splicing events per cel.

De analyse bestaat uit de volgende stappen:

- inlezen van de event count matrix
- opzetten van een Monocle3 CellDataSet (CDS)
- dimensionale reductie met PCA en UMAP
- clustering van cellen
- identificatie van markergenen
- annotatie van clusters

# Het groeperen en classificeren van de cellen

```{r monocle3 installeren, include=FALSE}
options(repos = c(CRAN = "https://cloud.r-project.org"))
if (!requireNamespace("BiocManager", quietly = TRUE))
install.packages("BiocManager")
BiocManager::install(version = "3.21")
BiocManager::install(c('BiocGenerics', 'DelayedArray', 'DelayedMatrixStats',
                       'limma', 'lme4', 'S4Vectors', 'SingleCellExperiment',
                       'SummarizedExperiment', 'batchelor', 'HDF5Array',
                       'ggrastr'))
install.packages("devtools")
remotes::install_github("bnprks/BPCells/r")
devtools::install_github('cole-trapnell-lab/monocle3')
```

```{r setup, include=FALSE}
library(monocle3)
library(dplyr)
library(data.table)
library(Matrix)

datadir <- "/home/data/projecticum/splicing/data/"


# 1) Lees event counts matrix (features/events x cells), 1e kolom = feature
dt <- fread(file.path(datadir, "e65_count_matrix.csv"), showProgress = TRUE)

feature_ids <- dt[[1]]
mat <- as.matrix(dt[, -1, with = FALSE])
rownames(mat) <- feature_ids

# Sparse matrix (scheelt geheugen)
expression_matrix <- as(mat, "dgCMatrix")
rm(dt, mat); gc()

# 2) Fix: maak kolomnamen uniek (nodig als er duplicaten in cell IDs zitten)
dup_n <- sum(duplicated(colnames(expression_matrix)))
if (dup_n > 0) {
  message("Let op: ", dup_n, " duplicate cell IDs gevonden in matrixkolommen. Ik maak ze uniek met make.unique().")
  colnames(expression_matrix) <- make.unique(colnames(expression_matrix))
}

# (optioneel) Gebruik korte barcodes i.p.v. lange suffixen
# Zet op TRUE als je alleen "AAACGAT..." wilt; blijft ook uniek gemaakt.
use_short_barcodes <- TRUE
if (use_short_barcodes) {
  short_ids <- sub("_.*$", "", colnames(expression_matrix))
  colnames(expression_matrix) <- make.unique(short_ids)
}

# 3) Minimale cell metadata (exact dezelfde IDs als matrixkolommen)
cell_metadata <- data.frame(row.names = colnames(expression_matrix))

# 4) Gene/event metadata (minimaal; gene_short_name = event ID)
gene_annotation <- data.frame(
  gene_short_name = rownames(expression_matrix),
  row.names = rownames(expression_matrix),
  stringsAsFactors = FALSE
)

# 5) Maak CDS
stopifnot(identical(rownames(cell_metadata), colnames(expression_matrix)))

cds <- new_cell_data_set(
  expression_data = expression_matrix,
  cell_metadata  = cell_metadata,
  gene_metadata  = gene_annotation
)

```

# Verwerk de gegevens vooraf

Wanneer de data geladen is en alle benodigde packages zijn geïnstalleerd, is de volgende stap om de data voor te bewerken. Dit is een stap waarbij je aangeeft hoe je de data wilt normaliseren, welke dementiereductiemethode je wilt gebruiken en hoe je eventuele batch-effecten wilt verwijderen. In figuur 1 is een elbowplot weergegeven met op de x-as de PCA components (PC's) en op de y-as de variantie. Een elboowplot laat zien hoeveel variantie elke PC toevoegt. Het punt waar de "elleboog" het duidelijkst zichtbaar is, geeft een geschikt aantal PC's aan.

```{r voorbewerking, results='hide'}
cds <- preprocess_cds(cds, num_dim = 20)
```

```{r voorbewerking figuur 1, results='hide', fig.cap="Elbowplot: Op de x-as zijn 100 PCA components (PC's) weergegeven, op de y-as is de variantie van de PC's weergegeven. "}
plot_pc_variance_explained(cds)
```

# Verlaag de dimensionaliteit en visualiseer de cellen

De voorbewerking is klaar, nu kunnen de cellen gevisualieerd worden met behulp van een Uniform Manifold Approximation and Projection (UMAP). Een UMAP is een techniek voor dimensionale reductie. Het zet complexe biologische informatie om in een overzichtelijk figuur. Elke cel wordt weergeven als een stipje. De positie van de cel wordt gebaseerd op de genen die actief zijn binnen de cel.

```{r dimentionaliteit verlagen en cellen visualiseren voorbewerking figuur 2, include=FALSE}
cds <- reduce_dimension(cds)
```

Cellen, waarvan de actieve genen op elkaar lijken, zullen dicht bij elkaar gaan liggen (clusteren). Deze clusters kunnen verschillende celtypen of toestanden zijn. Wanneer een cluster overgaat in een andere cluster kunnen dit differentierende cellen zijn. In figuur 2 zijn de clusters aangegeven met verschillende kleuren, en zijn de namen erbij gezet. De namen van deze clusters zijn handmatig uitgezocht door Cao & Packer.

```{r dimentionaliteit verlagen en cellen visualiseren figuur 2, results='hide', fig.cap="UMAP: Clusters worden weergegeven met een kleur."}
plot_cells(cds)
```

In figuur 2 liggen de clusters erg dicht op elkaar. De UMAP kan ook zo worden weergegeven dat een enkel gen weergegeven wordt, en ook in welke mate deze aanwezig is. In figuur 3 wordt zo'n UMAP weergegeven. Het gen Tenm3-intron wordt weergegeven.

```{r dimentionaliteit verlagen en cellen visualiseren figuur 3, results='hide', fig.cap="UMAP: Het gen Tenm3-intron wordt weergegeven in de mate dat het voorkomt in de clusters."}
plot_cells(cds, genes=c("Tenm3-intron"))
```
```{r dimentionaliteit verlagen en cellen visualiseren figuur 4, results='hide', fig.cap="UMAP:"}
cds <- reduce_dimension(cds, reduction_method = "UMAP")
```


# Groepeer cellen in clusters

De cellen moeten worden gegroepeerd in clusters, hiervoor maakt monocle3 gebruik van een techniek genaamd [community detection](https://www.nature.com/articles/s41598-019-41695-z). In figuur 8 is een UMAP weergegeven op basis van clusters.

```{r cellen clusteren voorbewerking figuur 8, include=FALSE}
cds <- cluster_cells(cds)
```

```{r cellen clusteren figuur 8, results='hide', fig.cap="UMAP: clusters gevormd op basis van resolutie. Elke cluster is weergegeven met een kleur en een cijfer."}
plot_cells(cds)
```

Wanneer je alle cellen opdeelt in clusters, kun je heel veel kleine clusters krijgen. Deze clusters kunnen weer samengevoegd worden in partities. Een partitie kan een celtype zijn, waarbij de clusters bestaan uit specifieke celtoestanden. In figuur 9 is een UMAP zichtbaar waarbij de cellen opgedeeld zijn in partities.

```{r cellen clusteren figuur 9, results='hide', fig.cap="UMAP: clusters gevormd op basis van partities. Elke cluster is weergegeven met een kleur en een cijfer."}
plot_cells(cds, color_cells_by="cluster")
```

De figuren kunnen zo gemaakt worden dat de cellen worden gekleurd op basis van cluster of partitie. Ook kan het getal vervangen worden door de naam van deze cluster of partitie.

# Zoek markergenen die door elk cluster tot expressie worden gebracht

Zodra de cellen zijn geclusterd kan er gekeken worden naar wat het verschil is in genen tussen de partities. Hiervoor wordt er gekeken naar de genen die het meest tot expressie komen. In figuur 10 is een Dotplot weergegeven waarin zichtbaar is gemaakt welk gen het meest tot expressie komt per partitie. Op de x-as staan de verschillende partities en op de y-as staan de verschillende genen. De grootte van de dot geeft aan wat het percentage is van dit gen in de partitie. De kleur van de dot geeft aan hoe sterk het gen tot expressie komt.

Het kan nodig zijn om naar meerdere genen te kijken binnen een partitie. Het figuur kan dan ook aangepast worden door bijvoorbeeld de top 3 genen weer te geven.

```{r expressie markergenen zoeken voorbewerking figuur 10, include=FALSE}
marker_test_res <- top_markers(cds,                            # cds = CellDataSet, is specifiek voor monocle3
                               group_cells_by="cluster")      

top_specific_markers <- marker_test_res %>%
                            filter(fraction_expressing >= 0.10) %>% # Gooit zeldzame/ruisachtige genen weg die maar in heel weinig cellen voorkomen
                            group_by(cell_group) %>%                # De cellen worden gegroepeerd bij cell_group (partition)
                            top_n(1, pseudo_R2)                     # Per partition wordt het gen gekozen met de hoogste pseudo_R2 score (de hoogste specificiteit)

top_specific_marker_ids <- unique(top_specific_markers %>% pull(gene_id)) # unique maakt de gene_id's uniek zodat er geen overlap is
```

```{r expressie markergenen zoeken figuur 10, results='hide', fig.cap="Dotplot: Op de x-as staan de partitions en op de y-as staan de genen. De grootte van de dot geeft aan wat het percentage is van dit gen in de partitie. De kleur van de dot geeft aan hoe sterk het gen tot expressie komt."}
plot_genes_by_group(cds,
                    top_specific_marker_ids,
                    group_cells_by="cluster",
                    ordering_type="maximal_on_diag",
                    max.size=3)
```

# Voorzie de cellen van een annotatie op basis van het type

Nu de clusters gemaakt zijn en de topgenen bekend zijn, kan er gekeken worden wat het celtype van de cluster is. Hiervoor hebben de auteurs van Cao & Packer in de literatuur gekeken en elke cluster een naam gegeven. Nu kunnen deze namen worden toegewezenaan de clusters, door de getallen van de clusters te vervangen door de juiste namen. Dit proces is erg bewerkelijk en hier kunnen dan ook fouten in optreden. Zo kunnen de namen op de verkeerde plek neergezet worden of kan er een typfout gemaakt worden.

```{r cellen voorzien van annotatie op basis van het type voorbewerking figuur 11, include=FALSE}
colData(cds)$assigned_cell_type <- as.character(partitions(cds))
colData(cds)$assigned_cell_type <- dplyr::recode(colData(cds)$assigned_cell_type, # De partition cijfers worden hier vervangen door de nieuwe namen
                                                 "1"="Body wall muscle",
                                                 "2"="Germline",
                                                 "3"="Motor neurons",
                                                 "4"="Seam cells",
                                                 "5"="Sex myoblasts",
                                                 "6"="Socket cells",
                                                 "7"="Marginal_cell",
                                                 "8"="Coelomocyte",
                                                 "9"="Am/PH sheath cells",
                                                 "10"="Ciliated neurons",
                                                 "11"="Intestinal/rectal muscle",
                                                 "12"="Excretory gland",
                                                 "13"="Chemosensory neurons",
                                                 "14"="Interneurons",
                                                 "15"="Unclassified eurons",
                                                 "16"="Ciliated neurons",
                                                 "17"="Pharyngeal gland cells",
                                                 "18"="Unclassified neurons",
                                                 "19"="Chemosensory neurons",
                                                 "20"="Ciliated neurons",
                                                 "21"="Ciliated neurons",
                                                 "22"="Inner labial neuron",
                                                 "23"="Ciliated neurons",
                                                 "24"="Ciliated neurons",
                                                 "25"="Ciliated neurons",
                                                 "26"="Hypodermal cells",
                                                 "27"="Mesodermal cells",
                                                 "28"="Motor neurons",
                                                 "29"="Pharyngeal gland cells",
                                                 "30"="Ciliated neurons",
                                                 "31"="Excretory cells",
                                                 "32"="Amphid neuron",
                                                 "33"="Pharyngeal muscle")
```

```{r cellen voorzien van annotatie op basis van het type figuur 11, results='hide', fig.cap="UMAP: De partitions zijn aangegeven met een kleur en een naam. De cijfers van de partitions zijn nu vervangen door de juiste namen."}
plot_cells(cds, group_cells_by="partition", color_cells_by="assigned_cell_type")
```

