---
title: "13_monocle3_trajectories_tutorial"
date: "2026-01-10"
output:
  pdf_document:
    latex_engine: xelatex
header-includes:
  - \usepackage{placeins}
  - \usepackage{float}
---

# Deelvraag: Hoe maak je trajectories in Monocle3?

Trajectanalyse in Monocle3 wordt gebruikt om te beschrijven hoe cellen zich door een biologisch proces bewegen, bijvoorbeeld tijdens differentiatie. In plaats van cellen in vaste groepen in te delen, probeert Monocle3 de onderliggende volgorde van veranderingen in genexpressie te reconstrueren. Het doel is om cellen te positioneren langs een continu pad (een traject) en zo inzicht te krijgen in overgangstoestanden en mogelijke vertakkingen.

# Methode

Voor deze analyse is gebruikgemaakt van het Monocle3 pakket in R, een tool die speciaal is ontwikkeld voor het reconstrueren van ontwikkelingsprocessen in single-cell RNA-seq data. In tegenstelling tot clustering, waarbij cellen in discrete groepen worden ingedeeld, richt Monocle3 zich op het modelleren van continue veranderingen in genexpressie.

De gebruikte dataset bestaat uit single-cell RNA-seq data van *C. elegans* embryo’s, waarin cellen zich in verschillende ontwikkelingsstadia bevinden. Dit maakt de dataset geschikt voor trajectanalyse, omdat een continu ontwikkelingsproces kan worden gereconstrueerd.

De analyse is uitgevoerd volgens de Monocle3 trajectory tutorial en omvat de volgende stappen:

-   preprocessing en dimensionale reductie
-   batch-effect correctie
-   clustering van cellen
-   leren van een trajectgrafiek (trajectory inference)
-   ordenen van cellen in pseudotijd
-   visualisatie van trajecten en genexpressie

Tijdens de preprocessing wordt de data gereduceerd tot een lager aantal dimensies om de belangrijkste biologische variatie te behouden. Vervolgens wordt batch-effect correctie toegepast om technische variatie tussen metingen te verwijderen.

Daarna worden cellen geclusterd en wordt een trajectgrafiek geleerd die de relaties tussen cellen beschrijft. Tot slot worden cellen geordend in pseudotijd, waarbij een beginpunt wordt gekozen op basis van vroege embryonale cellen.

## Construeren van trajecten

Om trajecten te reconstrueren wordt eerst een zogenoemd CellDataSet-object (cds) aangemaakt. Dit object vormt de basisstructuur binnen Monocle3 en bevat zowel de genexpressiematrix als de bijbehorende metadata van cellen en genen.

De dataset bevat cellen uit verschillende ontwikkelingsstadia, waardoor een continu ontwikkelingsproces kan worden gereconstrueerd.

Door deze gegevens te combineren in één object kan Monocle3 vervolgens de relaties tussen cellen analyseren en een ontwikkelingspad reconstrueren op basis van veranderingen in genexpressie.

```{r setup, include=FALSE}
# Benodigde packages openen
library(monocle3)    # Laadt het monocle3-pakket voor single-cell RNA-seq analyse en trajectinference

# Globale knitr-instellingen
knitr::opts_chunk$set( # Stelt globale opties in voor alle knitr code chunks in het document
  echo = FALSE,        # Zorgt ervoor dat de R-code zelf niet wordt weergegeven in de output
  message = FALSE,     # Onderdrukt informatieve berichten die door R worden gegenereerd
  warning = FALSE,     # Onderdrukt waarschuwingen tijdens het uitvoeren van chunks
  fig.pos = "H",       # Forceert figuren om exact op de plek in de tekst te verschijnen
  fig.show = "hold"    # Bundelt meerdere figuren en toont ze samen na het uitvoeren van de chunk
)

expression_matrix <- readRDS(url("https://depts.washington.edu:/trapnell-lab/software/monocle3/celegans/data/packer_embryo_expression.rds")) # Laadt de genexpressiematrix van het C. elegans embryo vanuit een online RDS-bestand
cell_metadata <- readRDS(url("https://depts.washington.edu:/trapnell-lab/software/monocle3/celegans/data/packer_embryo_colData.rds")) # Laadt metadata over de cellen (zoals celtype of tijdstip) vanuit een online RDS-bestand
gene_annotation <- readRDS(url("https://depts.washington.edu:/trapnell-lab/software/monocle3/celegans/data/packer_embryo_rowData.rds")) # Laadt annotatie-informatie over de genen vanuit een online RDS-bestand

cds <- new_cell_data_set(expression_matrix,
                         cell_metadata = cell_metadata,
                         gene_metadata = gene_annotation) # Maakt een nieuw CellDataSet-object (cds) aan waarin expressiedata, celmetadata en genannotaties worden gecombineerd
```

# Resultaten

De belangrijkste resultaten van de analyse zijn weergegeven in Figuur 1 tot en met Figuur 6.

De resultaten van de trajectanalyse laten zien hoe cellen zich door een continu ontwikkelingsproces bewegen. In plaats van losse clusters te beschouwen, wordt de onderlinge relatie tussen cellen gevisualiseerd als een traject waarin veranderingen in genexpressie zichtbaar zijn.

In de volgende stappen wordt eerst de data voorbewerkt en gevisualiseerd in een lage-dimensionale ruimte. Vervolgens worden cellen gegroepeerd en wordt een trajectgrafiek geleerd die de mogelijke ontwikkelingsroutes weergeeft. Tot slot worden cellen geordend in pseudotijd, waardoor de volgorde van ontwikkeling kan worden geïnterpreteerd.

## Gegevens vooraf verwerken

Tijdens de preprocessing wordt de hoge-dimensionale genexpressiedata gereduceerd tot een beperkter aantal dimensies (hier 50), zodat de belangrijkste biologische variatie behouden blijft. Daarnaast wordt batch-effect correctie toegepast om technische verschillen tussen samples te verwijderen. Hierdoor worden cellen beter vergelijkbaar en kan de biologische structuur duidelijker worden waargenomen in de verdere analyse.

```{r gegevens vooraf verwerken}
cds <- preprocess_cds(cds, num_dim = 50) # Voert preprocessing uit op het cds-object en reduceert de data naar 50 dimensies
cds <- align_cds(cds, alignment_group = "batch", # Corrigeert voor batch-effecten door cellen uit verschillende batches op elkaar af te stemmen
                 residual_model_formula_str = "~ bg.300.loading + bg.400.loading + bg.500.1.loading + bg.500.2.loading + bg.r17.loading + bg.b01.loading + bg.b02.loading") # Verwijdert variatie die verklaard wordt door achtergrond- en technische covariaten via een residueel model
```

## Verminder de dimensionaliteit en visualiseer de resultaten

```{r Dimentionaliteit verminderen voorbewerking figuur 1}
cds <- reduce_dimension(cds) # Reduceert de hoge-dimensionale expressiedata naar een lage-dimensionale ruimte voor visualisatie en clustering
```

```{r Dimentionaliteit verminderen figuur 1, results='hide', fig.cap="UMAP-visualisatie van cellen uit het C. elegans embryo. Elke stip representeert een cel, gekleurd op basis van celtype."}
plot_cells(cds, label_groups_by_cluster=FALSE,  color_cells_by = "cell.type") # Visualiseert de cellen in de gereduceerde dimensieruimte en kleurt ze op basis van hun celtype zonder clusterlabels te tonen
```

In Figuur 1 is te zien dat cellen zich niet willekeurig verdelen, maar duidelijke structuren vormen. Cellen met vergelijkbare genexpressie liggen dicht bij elkaar, wat wijst op overeenkomsten in celtype of ontwikkelingsstadium. Daarnaast zijn er vertakkende structuren zichtbaar, die een eerste indicatie geven van mogelijke ontwikkelingsroutes binnen het traject.

```{r resultaten visualiseren voorbewerking figuur 2}
ciliated_genes <- c("che-1",
                    "hlh-17",
                    "nhr-6",
                    "dmd-6",
                    "ceh-36",
                    "ham-1") # Definieert een vector met genen die geassocieerd zijn met gecilieerde cellen
```

```{r resultaten visualiseren figuur 2, results='hide', fig.cap="Expressie van geselecteerde genen (che-1, hlh-17, nhr-6, dmd-6, ceh-36 en ham-1) geprojecteerd op de UMAP. Kleurintensiteit geeft de mate van genexpressie per cel weer."}
plot_cells(cds,
           genes=ciliated_genes,
           label_cell_groups=FALSE,
           show_trajectory_graph=FALSE) # Visualiseert de expressie van de geselecteerde ciliated_genes per cel zonder groepslabels of trajectgrafiek te tonen
```

De expressie van geselecteerde genen is weergegeven in Figuur 2. Hieruit blijkt dat genexpressie niet uniform verdeeld is over alle cellen, maar geconcentreerd voorkomt in specifieke gebieden van de UMAP. Dit suggereert dat deze genen kenmerkend zijn voor bepaalde celpopulaties en mogelijk een rol spelen in specifieke ontwikkelingsroutes binnen het traject.

Op basis van de gereduceerde dimensies kunnen cellen verder worden geanalyseerd door ze te groeperen in clusters. Deze clustering vormt een belangrijke tussenstap in trajectanalyse, omdat het helpt om structurele patronen in de data te identificeren voordat een continu ontwikkelingspad wordt gereconstrueerd.

## Groepeer je cellen

```{r cellen groeperen voorbewerking figuur 3}
cds <- cluster_cells(cds) # Groepeert cellen in clusters op basis van hun gelijkenis in de gereduceerde dimensieruimte
```

```{r cellen groeperen figuur 3, results='hide', fig.cap="Clustering van cellen weergegeven in de UMAP-ruimte. Kleuren geven verschillende partities van cellen met vergelijkbare genexpressieprofielen weer."}
plot_cells(cds, color_cells_by = "partition") # Visualiseert de cellen en kleurt ze op basis van hun toegewezen partitie
```

In Figuur 3 is de clustering van cellen weergegeven, waarbij verschillende partities zichtbaar zijn op basis van genexpressieprofielen. Cellen binnen dezelfde partitie vertonen vergelijkbare expressiepatronen en vertegenwoordigen vaak vergelijkbare biologische functies of ontwikkelingsstadia. Deze clustering vormt een belangrijke basis voor het reconstrueren van trajecten.

Na het identificeren van clusters kan de onderliggende structuur tussen deze groepen verder worden onderzocht. In plaats van losse clusters te beschouwen, wordt een continu traject gereconstrueerd dat de overgang tussen cellen beschrijft.

## Leer de trajectgrafiek kennen

```{r trajectgrafiek leren kennen voorbewerking figuur 4, results='hide'}
cds <- learn_graph(cds) # Maakt een traject dat laat zien hoe cellen zich van elkaar ontwikkelen
```

```{r trajectgrafiek leren kennen figuur 4, results='hide', fig.cap="Trajectgrafiek geleerd met Monocle3, geprojecteerd op de UMAP. Lijnen verbinden cellen langs mogelijke ontwikkelingsroutes."}
plot_cells(cds,
           color_cells_by = "cell.type",
           label_groups_by_cluster=FALSE,
           label_leaves=FALSE,
           label_branch_points=FALSE) # Visualiseert de cellen langs het traject, gekleurd per celtype, zonder clusters, eindpunten of vertakkingen te labelen
```

De geleerde trajectgrafiek is weergegeven in Figuur 4 en laat zien hoe cellen met elkaar verbonden zijn in een ontwikkelingspad. In tegenstelling tot clustering, waarbij cellen in afzonderlijke groepen worden ingedeeld, verbindt de trajectanalyse deze cellen in een continu netwerk. De vertakkingen in de grafiek wijzen op mogelijke beslismomenten in de ontwikkeling, waarbij cellen differentiëren naar verschillende celtypen.

## Orden de cellen in pseudotijd

Om te bepalen hoe cellen zich langs het traject ontwikkelen, wordt eerst gekeken naar bekende tijdsinformatie uit de dataset. Voordat pseudotijd kan worden berekend, moeten cellen eerst langs het traject worden geordend. In eerste instantie wordt gekeken naar de verdeling van bekende embryonale tijdspunten om een geschikt beginpunt voor het traject te bepalen.

```{r pseudotijd figuur 5, results='hide', fig.cap="Cellen gevisualiseerd langs het traject en gekleurd op basis van embryonale tijdsintervallen. Vroege en late cellen liggen op verschillende posities in het traject."}
plot_cells(cds,
           color_cells_by = "embryo.time.bin",
           label_cell_groups=FALSE,
           label_leaves=TRUE,
           label_branch_points=TRUE,
           graph_label_size=1.5) # Visualiseert de cellen langs het traject, gekleurd per embryonaal tijdsinterval, met labels voor eindpunten en vertakkingen
```

In Figuur 5 zijn cellen gekleurd op basis van embryonale tijdsintervallen. Hieruit blijkt dat vroege en late cellen zich op verschillende posities in het traject bevinden. Dit ondersteunt het idee dat de ruimtelijke ordening van cellen in de UMAP samenhangt met hun positie in het ontwikkelingsproces.

Door cellen te ordenen in pseudotijd wordt een geschatte ontwikkelingsvolgorde gereconstrueerd op basis van veranderingen in genexpressie. Cellen met vroege embryonale tijdstippen bevinden zich aan het begin van het traject, terwijl latere cellen verder langs de vertakkingen liggen. Dit bevestigt dat de gereconstrueerde trajecten overeenkomen met het biologische ontwikkelingsproces.

Na het bepalen van pseudotijd kan deze informatie direct worden gevisualiseerd.

```{r pseudotijd voorbewerking figuur 6, include=FALSE}
# a helper function to identify the root principal points:
get_earliest_principal_node <- function(cds, time_bin="130-170"){       # Definieert een functie die het meest waarschijnlijke beginpunt (root-node) kiest op basis van een vroeg tijdsinterval
  cell_ids <- which(colData(cds)[, "embryo.time.bin"] == time_bin)      # Selecteert de cellen die in de gekozen embryo-tijd-bin vallen
  
  closest_vertex <-                                                     # Maakt een variabele aan om de dichtstbijzijnde vertex (knoop) per cel op te slaan
  cds@principal_graph_aux[["UMAP"]]$pr_graph_cell_proj_closest_vertex   # Haalt per cel de dichtstbijzijnde principal graph node (in UMAP) op
  closest_vertex <- as.matrix(closest_vertex[colnames(cds), ])          # Zet dit om naar een matrix in dezelfde celvolgorde als het cds-object
  
  root_pr_nodes <-                                                      # Bepaalt welke principal node het meest voorkomt bij de geselecteerde (vroege) cellen
  igraph::V(principal_graph(cds)[["UMAP"]])$name[as.numeric(names       # Neemt de naam van de node die hoort bij de meest voorkomende dichtstbijzijnde vertex
  (which.max(table(closest_vertex[cell_ids,]))))]                       # Telt per node hoe vaak die het dichtstbij is en kiest de maximum
  
  root_pr_nodes                                                         # Geeft de gekozen beginpunt (root-node) terug
}
cds <- order_cells(cds, root_pr_nodes=get_earliest_principal_node(cds)) # Ordent de cellen in pseudotijd met de gevonden beginpunt (root-node) als startpunt
```

```{r pseudotijd figuur 6, results='hide', fig.cap="Visualisatie van pseudotijd in het traject. Kleurverloop geeft de geschatte ontwikkelingsvolgorde van cellen weer."}
plot_cells(cds,
           color_cells_by = "pseudotime",
           label_cell_groups=FALSE,
           label_leaves=FALSE,
           label_branch_points=FALSE,
           graph_label_size=1.5) # Visualiseert de cellen langs het ontwikkelingspad, gekleurd op basis van pseudotijd, zonder extra labels
```

De verdeling van cellen langs pseudotijd is weergegeven in Figuur 6. De kleurgradiënt laat een geleidelijke overgang zien van vroege naar late cellen langs het traject. Dit illustreert dat genexpressieprofielen continu veranderen tijdens de ontwikkeling en ondersteunt het idee dat celdifferentiatie een geleidelijk proces is in plaats van een reeks discrete stappen.

# Conclusie

In deze analyse is het Monocle3 pakket gebruikt om trajecten te reconstrueren in single-cell RNA-seq data van een *C. elegans*-embryo. Door middel van dimensionale reductie, clustering en het leren van een trajectgrafiek konden cellen worden gepositioneerd langs een ontwikkelingspad.

De trajectanalyse laat zien dat cellen zich niet in losse groepen bevinden, maar onderdeel zijn van een continu proces waarin genexpressie geleidelijk verandert. De identificatie van vertakkingen in het traject wijst op verschillende ontwikkelingsrichtingen waarin cellen zich kunnen differentiëren.

Daarnaast toont de pseudotijd-analyse aan dat de gereconstrueerde volgorde van cellen overeenkomt met bekende embryonale tijdspunten, wat bevestigt dat Monocle3 in staat is om biologisch relevante ontwikkelingsprocessen te modelleren.

Hiermee kan worden geconcludeerd dat Monocle3 een krachtig hulpmiddel is om dynamische processen zoals celdifferentiatie inzichtelijk te maken op basis van single-cell RNA-seq data.
